ACORDAO-COMPLETO-2446671

ACÓRDÃO 4058/2020 ATA 47/2020 - PLENÁRIO

VISTOS, relatados e discutidos estes autos que cuidam de processo de Desestatização, por meio de arrendamento portuário, de terminal voltado para movimentação e armazenagem de graneis sólidos vegetais, localizado no Porto de Santana/AP, pelo período de 25 anos.
ACORDAM os Ministros do Tribunal de Contas da União, reunidos em Sessão Extraordinária do Plenário, diante das razões expostas pelo Relator, em:
9.1. com fulcro no art. 250, inciso II, do RI/TCU e no art. 4º, inciso II, da Resolução-TCU 315/2020, determinar ao Ministério da Infraestrutura que previamente à publicação do Edital referente ao arrendamento do Terminal MCP02, no Porto de Santana/AP, realize as seguintes alterações:
9.1.1. estabeleça como bid mínimo do leilão o valor-base de R$ 5.564.601,61, em observância ao art. 1º, § 1º, inciso IV, da Lei 12.462/2011;
9.1.2. utilize, no cálculo da Movimentação Mínima Exigida (MME) e de seu redutor, intitulado fator alpha, o teto de 25%, conforme a última revisão do Manual de Procedimentos de Análise de Estudo de Viabilidade Técnica, Econômica e Ambiental (EVTEA de Arrendamentos Portuários) , instituído pela Resolução-Antaq 7.315/2019, considerando que a utilização do produto soja como proxy e com teto de 50% reduz significativamente a MME, descaracterizando-a como parâmetro de desempenho apta a exigir do arrendatário a eficiência conforme delimitada no contrato, o que viola a necessidade de atuação visando à modernização e à otimização da infraestrutura e da superestrutura portuárias, constantes do inciso I do art. 3º da Lei 12.815/2013;
9.2. com fulcro no art. 250, inciso III, do RI/TCU e no art. 11 da Resolução-TCU 315/2020, recomendar ao Ministério da Infraestrutura e à Antaq que incluam na minuta do contrato referente ao arrendamento do terminal MCP02, no Porto de Santana/AP, a previsão de revisão ordinária periódica com base na verificação da adequação de parâmetros de desempenho preestabelecidos, como meios de averiguação da produtividade do arrendatário vis-à-vis outros terminais semelhantes;
9.3. dar ciência sobre o presente Acórdão à Secretaria Nacional de Portos e Transportes Aquaviários do Ministério da Infraestrutura e à Antaq, destacando que o relatório e o voto que fundamentam a deliberação ora encaminhada podem ser acessados por meio do endereço eletrônico www.tcu.gov.br/acordaos; 
9.4. restituir os autos à SeinfraPortoFerrovia para realizar o monitoramento deste Acórdão no presente processo.

Processo de desestatização para acompanhar arrendamento portuário de terminal voltado para movimentação e armazenagem de graneis sólidos vegetais, em especial farelo de soja, intitulado MCP02, localizado no Porto de Santana/AP.

Agência Nacional de Transportes Aquaviários; Ministério da Infraestrutura; Secretaria Nacional de Portos.

3. Interessados/Responsáveis: não há.

13.1. Ministros presentes: José Mucio Monteiro (Presidente), Walton Alencar Rodrigues, Benjamin Zymler, Augusto Nardes, Aroldo Cedraz, Raimundo Carreiro (Relator), Ana Arraes, Bruno Dantas e Vital do Rêgo.
13.2. Ministros-Substitutos presentes: Augusto Sherman Cavalcanti, Marcos Bemquerer Costa, André Luís de Carvalho e Weder de Oliveira.

ACORDAO-COMPLETO-2533714

Acórdão de Relação 947/2022 - Plenário

Acórdão de Relação

RAIMUNDO CARREIRO

Transcrevo a seguir, nos termos do art. 1º, § 3º, inciso I, da Lei nº 8.443/92, excerto da instrução lavrada no âmbito da Secretaria Fiscalização de Infraestrutura Portuária e Ferroviária (peça 72) , cujas conclusões contaram com a anuência do corpo diretivo daquela unidade técnica (peças 73 e 74) .
"INTRODUÇÃO
Trata-se de acompanhamento da desestatização, por meio de arrendamento portuário, de terminal voltado para movimentação e armazenagem de graneis sólidos vegetais, em especial farelo de soja, intitulado MCP02, localizado no Porto de Santana/AP, pelo período de 25 anos, em área de 3.186,74 m² e previsão de cerca de R$ 41,351 milhões em investimentos.
O processo em tela é regido pela Instrução Normativa-TCU 81/2018, que define o procedimento, bem como os documentos que devem ser examinados nesta etapa da fiscalização, como dispõe os art. 3º e 9º da referida Instrução Normativa. 
HISTÓRICO
No curso da instrução processual, elaborou-se o relatório de peça 32, o qual encaminhou as conclusões parciais da equipe para comentários dos gestores, no âmbito da construção participativa de deliberações a que alude a Resolução-TCU 315/2020, tendo gerado como resposta os arquivos acostados às peças 39-47. 
Após o exame de tais informações, produziu-se a instrução de mérito inserta à peça 48, de 2/9/2020, que foi corroborada pelo corpo diretivo respectivo nas peças 49 e 50. Em seu âmbito, sugeriu-se o encaminhamento das seguintes determinações: 
342.1. Determinar ao Ministério da Infraestrutura, com fundamento no art. 4º, inciso II, da Resolução-TCU 315/2020, que previamente à publicação do Edital referente ao arrendamento do Terminal MCP02, no Porto de Santana/AP: 
342.1.1. utilize, no cálculo da Movimentação Mínima Exigida (MME) e de seu redutor, intitulado fator alpha, dados históricos referentes ao farelo de soja, de forma a manter a coerência desse parâmetro com a carga de referência adotada no estudo de demanda, considerando que a utilização do produto soja como proxy reduz significativamente a MME, descaracterizando-a como parâmetro de desempenho apta a exigir do arrendatário a eficiência conforme delimitada no contrato, o que viola a necessidade de atuação visando à modernização e à otimização da infraestrutura e da superestrutura portuárias, constantes do inciso I do art. 3º da Lei 12.815/2013; 
342.1.2. calcule os valores de arrendamentos fixo e variável considerando a operação do terminal desde o primeiro ano de assunção da operação pela nova arrendatária e estabeleça cláusula condicional no contrato de arrendamento e no edital prevendo que na hipótese de concretização do cenário de continuidade da operação do terminal, ou seja, de aproveitamento ainda que parcial dos bens preexistentes, os valores de arrendamento, a movimentação mínima exigida e as demais obrigações contratuais sejam exigidos imediatamente e nos patamares calculados consoante tal cenário, considerando que a reposição obrigatória integral dos bens no contexto fático do terminal MCP02 caracteriza risco relevante da obtenção de propostas desvantajosas por parte da autoridade portuária, configurando violação ao art. 1º, § 1º, inciso IV, da Lei 12.462/2011.
Em 11/9/2020, estando os autos no Gabinete do Ministro Relator Raimundo Carreiro, o Ministério da Infraestrutura acostou aos autos, a título de novos elementos, o Ofício 220/2020/AECI (peça 52) , que encaminha o Ofício 2/2020/CGGC/GABSNPTA/SNPTA e seus anexos (peças 53 a 69) , produzido pela Secretaria de Nacional de Portos e Transportes Aquaviários (SNPTA) . 
À luz desses novos elementos, o Ministro Relator, por meio do Despacho de peça 70, restituiu os autos a esta SeinfraPortoFerrovia para reinstrução, com fulcro no art. 157 do Regimento Interno.
Pretende-se nesta instrução realizar o exame das novas informações encaminhadas, em termos da eventual necessidade de alteração das deliberações propostas pela Unidade Técnica na peça 48. 
EXAME TÉCNICO 
Dos documentos encaminhados nas peças 52-69, a única que contém elementos novos é a Nota Técnica 1/2020/CGMP-SNPTA/DNOP/SNPTA (peça 60) , na parte em que são debatidas especificamente as duas determinações citadas anteriormente (peça 60, p. 21-28) . Os outros documentos trazem informações que já constavam nos autos e que foram efetivamente levadas em consideração quando da instrução de mérito (peça 48) . 
Nesse sentido, passa-se a relatar os elementos novos apresentados pelo Minfra. 
I - Determinação sobre o risco de obtenção de propostas desvantajosas para a autoridade portuária diante do contexto fático do MCP02
Como delimitado na peça 48, a determinação em comento adveio do risco de que em licitações com cenário de pouca competividade, tal qual o MCP02, há grande chance de o atual operador ser o único ofertante com condições efetivas de vencer o pleito, o que desfiguraria o instituto da licitação pública. Nessa situação, a consideração de período pré-operacional na modelagem (que se caracteriza pela redução do VPL do empreendimento, reduzindo os valores fixo e variável do arrendamento) não será utilizado para forçar propostas mais agressivas, o que pode acarretar prejuízos financeiros para autoridade portuária em termos do potencial de arrecadação que o arrendamento poderia gerar. 
A proposta agora apresentada pelo Ministério da Infraestrutura é atualizar a metodologia do terminal MCP02 com a precificação de um lance (bid) mínimo como critério de seleção do leilão. Tal valor seria aquele considerado necessário para igualar o somatório de todos os valores de arrendamento a serem pagos na modelagem simulada com a compra de bens usados conforme os estudos apresentados para o TCU (peça 60, p. 24) . 
A metodologia prevê a inclusão do bid mínimo na equação financeira da versão sem compra de bens não reversíveis existentes (ou seja, aquela que desconsidera as receitas adquiridas nos dois primeiros anos de arredamento) , transformando o bid em valores de arrendamento (output do fluxo de caixa) para poder ser comparada com a arrecadação prevista da versão com compra de bens não reversíveis (aquela em que o licitante opera desde o primeiro, percebendo receitas) . 
Segundo o Poder Concedente, para operacionalizar tal metodologia foram feitos os seguintes procedimentos: 
Contabilizou-se o valor de arrendamento total a ser pago pelo arrendatário da versão com compra de bens usados: (R$ 39,545 milhões em 25 anos) ; 
Contabilizou-se o valor de arrendamento total a ser pago pelo arrendatário da versão sem compra de bens usados com 2 anos pré-operacionais: (R$ 27,186 milhões em 25 anos) ; 
Incluiu-se o bid como receita na modelagem sem compra dos bens, zerando o VPL até os valores de arrendamento se igualarem à versão com compra dos bens; e 
Incluiu-se no fluxo o parcelamento do bidconforme determinado no Contrato de Arrendamento (25% antes da assunção e o resto em parcelas iguais durante 5 anos) . 
Em decorrência, o Ministério aduz que a inclusão de um BID de R$ 4,2 milhões na versão sem a compra de bens usados e com um prazo operacional de 2 anos, geraria um somatório de valores de arrendamento de R$ 39,584 milhões, similar, portanto, com o somatório dos mesmos valores no modelo com compra de bens. 
Convém citar também a tabela a seguir, com as comparações entre os modelos
Tabela 1 - Comparações entre os modelos de licitação para o MCP02
	Parâmetros MCP02
	Estudo original (rev.03) 
	Versão com BID mínimo (novos elementos) 

	Ativos reversíveis
	Não
	Não

	Indenização não reversíveis
	Não
	Não

	Prazo pré-operacional
	2 anos
	2 anos

	Receitas
	A partir do 3º ano
	A partir do 3º ano

	BID mínimo
	R$ 1,00
	R$ 4.200.000,00

Fonte: peça 60, p. 25-26, com adaptações da SeinfraPortoFerrovia.
Em sua visão, portanto, tais valores eliminariam qualquer risco de perda de arrecadação para a Autoridade Portuária derivados do cenário em que a operação se inicie de forma antecipada em relação ao previsto nos estudos, ou seja, aquele em que o licitante não se utilize do período pré-operacional e que passe a operar desde o primeiro ano aproveitando (ou comprando) os bens não reversíveis atualmente disponíveis na área. 
Análise da SeinfraPortoFerrovia
A inovação metodológica apresentada pelo Poder Concedente e trazida aos autos como novos elementos a serem analisados (peça 60) pretende supostamente eliminar o risco de prejuízo financeiro decorrente da perda de receita pela autoridade portuária no caso de não se verificar no leilão do arrendamento do terminal MCP02 a ocorrência de competição entre os participantes.
Isso porque, apesar de o MCP02 ser atualmente um terminal de movimentação e armazenagem de granéis sólidos vegetais, mais especificamente de farelo de soja, em plena operação, o Poder Concedente concebeu, na modelagem técnica e econômico-financeira, um empreendimento greenfield, cujo prazo para entrada em funcionamento é de 2 anos.
O fato é que, independente da hipótese de competição ou não, há chances razoáveis de se considerar, na prática, por parte do licitante vencedor, a negociação dos bens e equipamentos operacionais já existentes no terminal MCP02. Sendo assim, neste caso, como já exaustivamente debatido nos autos deste processo, com a continuidade na operação do terminal, a autoridade portuária incorreria em prejuízo financeiro pela falta de previsão de receita de arrendamento nos dois primeiros anos, em função da modelagem adotada.
O efeito imediato da hipótese de implantação a partir do zero do terminal é a falta de receita gerada nos dois primeiros anos do empreendimento, com a consequente redução do VPL do projeto e seu reflexo na definição do valor dos arrendamentos fixo e variável a ser pago pelo arrendatário à autoridade portuária.
A nova proposta submetida pelo Poder Concedente, e aqui analisada, visa, portanto, eliminar qualquer risco de prejuízo financeiro para a autoridade portuária, por meio do que foi denominado bid mínimo necessário, a ser submetido pelos participantes do leilão, visando equilibrar a equação econômico-financeira do projeto, zerando seu VPL.
Apesar de ser uma adaptação, subjacente à convergência entre o modelo técnico e econômico-financeiro adotado e a realidade presente no terminal portuário MCP02, entende-se que a nova modelagem apresenta razoabilidade suficiente, mormente porque vai ao encontro do princípio da economicidade na administração pública, e se encontra na seara de discricionariedade do Poder Concedente em escolher o modelo de projeto mais adequado e o (s) critério (s) de julgamento da licitação, em cada caso, respeitadas as normas legais e regulatórias do setor portuário. Neste caso, especificamente, tal possibilidade encontra-se amparada no art. 6º da Lei 12.815/2013 c/c o art. 9º do Decreto 8.033/2013.
Entretanto, apesar de sua adequação formal, a proposta inovadora trazida pelo Poder Concedente, no que diz respeito ao mérito, carece de uma abordagem metodológica coerente com os critérios técnicos adotados na modelagem econômico-financeira. 
Existem duas situações hipotéticas que podem se concretizar como resultado do leilão do MCP02. A primeira delas diz respeito à possibilidade de o novo arrendatário decidir, de fato, construir um novo terminal num projeto greenfield, em que decorre a estimativa de início da operação em 2 anos. A segunda hipótese é aquela em que há a negociação/permanência dos bens e equipamentos existentes pelo licitante vencedor, no caso o novo arrendatário, ou o arrendatário atual, respectivamente.
Em ambos os casos, o que toca à situação financeira da autoridade portuária é o VPL do projeto em cada situação hipotética, pois daí decorrem as possibilidades de remuneração do arrendamento.
Segundo os estudos apresentados pelo Poder Concedente, o VPL decorrente da hipótese de negociação dos bens existentes é de R$ 14.333.000,54 (planilha "ABC01 Financial Model MCP02 rev01 com compra de ativos.xlsx") (item não digitalizável, peça 60) .  Já na hipótese do projeto greenfield, o VPL é de R$ 8.868.940,62 (planilha "ABC01_Financial_Model MCP02 rev01.xlsx") (item não digitalizável, peça 60) . A diferença de VPLs entre as duas hipóteses é, portanto, de R$ 5.564.601,61.
O Poder Concedente, por sua vez, apresentou como metodologia de cálculo da diferença de VPLs, que se traduz no bid mínimo necessário, o seguinte procedimento:
Contabilizou-se o valor de arrendamento total a ser pago pelo arrendatário da versão com compra de bens usados: (R$ 39.545 milhões em 25 anos) ; 
Contabilizou-se o valor de arrendamento total a ser pago pelo arrendatário da versão sem compra de bens usados com 2 anos pré-operacionais: (R$ 27.186 milhões em 25 anos) ; 
Incluiu-se o BID como receita na modelagem sem compra dos bens, zerando o VPL até os valores de arrendamento se igualarem à versão com compra dos bens; e 
Incluiu-se no fluxo o parcelamento do BID conforme determinado no Contrato de Arrendamento (25% antes da assunção e o resto em parcelas iguais durante 5 anos) . 
Antes de adentrarmos no procedimento adotado pelo Poder Concedente propriamente dito, cabe chamar atenção para o fato de que tanto os valores a serem pagos a título de arrendamento fixo e/ou variável como a soma desses pagamentos, ou o valor presente líquido do projeto (VPL) , são elementos de saída do modelo econômico-financeiro adotado nos estudos de arrendamento do setor portuário, a partir da entrada de projeções de receitas, despesas operacionais, depreciação ou amortização, impostos, entre outras, além da assunção de hipóteses econômicas, denominadas premissas. Em outras palavras, os valores pagos como arrendamento são equivalentes ao valor resultante do VPL, que são valores de saída do modelo, contabilizados no tempo.
A partir deste esclarecimento, demonstra-se que a falha primordial existente na metodologia adotada pelo Poder Concedente diz respeito em utilizar como output do modelo, na hipótese de compra dos ativos, a soma dos valores de arrendamento, para ser entrada, ou input, no outro modelo concebido na hipótese do projeto greenfield, na tentativa de se buscar um VPL residual, que supostamente equivaleria ao valor do bid mínimo.
Ao proceder desta forma, o Poder Concedente alterou a lógica construída por trás do modelo econômico-financeiro, em que o valor de arrendamento é um dado de saída, para forçosamente servir de input noutro modelo. Isso levou à alteração, no modelo do projeto greenfield (ou sem compra de bens) , da projeção de despesas nos resultados, ao longo do contrato, desencadeando um efeito dominó de interferências, especialmente nos lucros anuais e, também, no valor dos tributos sobre o lucro.
Como a malha de distribuição de entradas e saídas do modelo econômico-financeiro é complexa, não se descarta a interferência dessa mudança em outros elos da planilha que resultem em alterações no fluxo de caixa descontado do projeto.
Em síntese, demonstra-se que tal inovação na planilha econômico-financeira distorceu sensivelmente a margem de lucro após impostos e a margem de rentabilidade do fluxo de caixa, que constam, respectivamente, nas linha 70 e 162 das planilhas FS de ambos os arquivos, planilha "ABC01 Financial Model MCP02 rev01 com compra de ativos.xlsx" (item não digitalizável, peça 60) e planilha "ABC01_Financial_Model MCP02 rev01.xlsx" (item não digitalizável, peça 60) .
A título de exemplo, verifica-se que a rentabilidade média da margem de lucro após impostos caiu de 26,3%, no modelo com compra de bens, para 19,7% no modelo greenfield, utilizando-se valores de arrendamento majorados. Em comparação com o modelo greenfield original, a rentabilidade média saiu de 24,4%, caindo para 19,7% (linha 70 da planilha FS, arquivo "ABC01_Financial_Model MCP02 rev01.xlsx" e arquivo "ABC01_Financial_Model MCP02 rev01com bid necessário.xlsx") .
Se compararmos o percentual do lucro após impostos que contribui para a formação do fluxo de caixa, a rentabilidade desta rubrica no FCD saiu de uma média de 55,75% para 51,27% (linha 70 das planilhas FS, arquivo "ABC01_Financial_Model MCP02 rev01.xlsx" e arquivo "ABC01_Financial_Model MCP02 rev01com bid necessário.xlsx") .
Por essas razões, é razoável concluir que a metodologia inovadora, adotada pelo Poder Concedente, ao impor interferências nas entradas e saídas da modelagem econômico-financeira adotada acabou distorcendo o valor residual do VPL, equivalente ao bid mínimo necessário para mitigar possível prejuízo financeiro da autoridade portuária.
Por outro lado, entende-se que a simples diferença entre os valores de VPL de saída dos modelos, na hipótese de compra dos ativos e na do projeto greenfield, representa de forma mais fidedigna e lógica o valor do bid a ser exigido como lance mínimo do leilão.
O resultado utilizado para análise clássica em comparação de projetos (com mesma duração e mesma taxa interna de retorno) é o VPL. O projeto que apresenta o maior VPL é o que tem maior atratividade econômica, mantendo-se inalteradas todas as outras condicionantes. Dessa forma, no casos concreto, o bid mínimo deve ser aquele suficiente para igualar os VPLs dos projetos com e sem compra dos ativos existentes. A soma direta dos valores de arrendamentos para definição do bid mínimo, sem trazê-los a valor presente, constitui erro metodológico que distorce a conclusão.
Em apertada síntese, o bid mínimo proposto pelo Poder Concedente, no valor de R$ 4.200.000,00, encontra-se subestimado, sendo que o valor adequado é o de R$ 5.564.601,61, referente à diferença entre os VPLs dos modelos com compra e sem compra de bens.
Portanto, diante dos novos elementos trazidos aos autos, cabe propor, em reparo ao item 342.1.2 da instrução à peça 48, que se acate, na forma, a nova proposta de bid mínimo no leilão, a fim de mitigar a possibilidade de eventual prejuízo financeiro, por parte da autoridade portuária, ao se estabelecer os valores de arrendamento portuário, de acordo com os parâmetros contidos no EVTEA. No mérito, cabe propor que se estabeleça, como valor de bid mínimo no leilão do terminal MCP02, o valor de R$ 5.564.601,61.
II - Determinação sobre o parâmetro alpha utilizado na estimação da Movimentação Mínima Exigida (MME) estabelecida na minuta de contrato
O parâmetro alpha atua como redutor da demanda calculada no estudo de mercado para efeitos de estimação da MME. Observou-se que o estudo utilizou a movimentação histórica de soja do ComexStat como parâmetro, embora os demais atributos do arrendamento tenham sido estimados para farelo de soja, que será sua carga de referência. Identificou-se que a dispersão do produto soja era bastante superior à da demanda estimada, o que poderia sugerir que a MME estaria sendo reduzida em excesso, afastando sua característica de proteção do interesse público. 
O Poder Concedente alega que o ComexStat não segrega de forma individual o farelo de soja, incluindo-a em categoria denominada SH6, da qual constam vários outros produtos. Ao se utilizar tais dados, o alpha resultaria em 144,77%, tornando inexequível a proposta de determinação ora sob exame. Entendem, assim, que deve ser mantido o alpha original (peça 60, p. 26) . 
Em reunião ocorrida em 28/9/2020, via teams, foi sugerido pelo Minfra que a alteração metodológica ocorrida recentemente na divisão do VPL do empreendimento entre 50% fixo e 50% variável (antes era 30% fixo e 70% variável) mitigaria a eventualidade de um alpha excessivo, pois com tal medida entende-se que até 75% da receita da autoridade portuária estaria resguardada contratualmente. Também foi aventada na referida reunião a possibilidade de estabelecimento de uma porcentagem teto para o alpha. 
Posteriormente, em e-mail de 6/10/2020, o Minfra posicionou-se da seguinte forma quanto à questão: 
No que se refere ao MME entendemos que a ausência de dados históricos específicos para carga em questão não seria suficiente para retorno pontual a metodologia anterior, uma vez que os desvios padrão tendem a ser baixos, dado a proximidade dos cenários de demanda. Lembrando que na metodologia anterior o valor do VPL era repassado no formato 70/30, variável - fixa.
Dessa forma, dado a citada limitação, e de modo a evitar uma folga no MME sem sustentação metodológica, nos parece que seria justificável estabelecer uma trava nos 50% em relação ao alpha verificado.
Análise da SeinfraPortoFerrovia
O entendimento da equipe no relatório precedente é de que os dados da ComexStat relacionados ao grupo soja não representam adequadamente a dispersão do produto farelo de soja, de forma a ser utilizado para a estimação do alpha e, por conseguinte, para obtenção de MME robusta metodologicamente. 
Isso devido à relevante diferença entre o alpha calculado utilizando tal série histórica (56,19%) e outro estimado pela equipe segundo os dados da demanda esperada pelo terminal conforme o próprio estudo de demanda do Poder Concedente (17,56%) .
Em razão disso, sugeriu-se determinação para que os gestores buscassem dados históricos na base do ComexStat relacionadas especificamente ao produto farelo de soja. Como restou claro da resposta do Poder Concedente, tais dados não existem, sendo que a carga de referência do terminal está agrupada em outras cujo alpha superou os 100%, tornando inexequível a proposta. 
No entanto, pertinente reconhecer inicialmente que a inexistência de dados segregados para o farelo de soja na base do ComexStat não desabona o fato de que a dispersão do grupo soja utilizada no estudo não representa da melhor forma a dispersão da carga de referência esperada para o MCP02.
Embora a citada alteração na metodologia de divisão do VPL, de fato, garanta maior nível de proteção contratual para as receitas esperadas pela Autoridade Portuária, entende-se que a MME e o alpha não possuem conotação apenas com a percepção monetária da companhia docas, mas também com a própria eficiência operacional do arrendatário, sendo essa sua função primordial na modelagem. Isso porque a MME é um dos parâmetros operacionais utilizados pelo Poder Concedente a serem observados pelo licitante vencedor na perseguição da melhor prestação de serviço possível. 
Também digno de nota que o estudo de demanda apresenta projeções conservadoras de movimentação, até porque faz parte da eficiência privada ao participar de licitações desse tipo a percepção de oportunidades de negócio não observadas pelo Poder Público, situação que lhe dará vantagem na disputa. Ou seja, não é ideal que o licitante vencedor seja aquele que espera movimentar apenas o cenário tendencial previsto no estudo de demanda, mas sim que busque ser mais eficiente e opere com maiores volumes. 
Assim, nota-se que a redução supostamente excessiva da demanda - que por definição já é conservadora - devido à estimação de alpha elevado (in casu, 56%) no limite descaracteriza a MME como instrumento de eficiência operacional, que é sua função principal segundo a própria modelagem. No caso do MCP02, acrescente-se que tal redução advém de dados históricos de carga diferente daquela esperada para ser movimentada no terminal. 
Diante das limitações de dados, entende-se razoável a solução apresentada pelo Poder Público de estipular uma porcentagem teto para o alpha. No entanto, após os argumentos trazidos até aqui, nota-se que a redução em apenas 6 pontos percentuais do parâmetro não apresenta materialidade suficiente para sanar os problemas identificados. 
Ao se compulsar o histórico de estudos já examinados por esta Corte desde 2013, observou-se que o teto do alpha já foi estabelecido em 25%. A título de exemplo, nos arrendamentos BEL08 e BEL09, examinados no Acórdão 2732/2018-TCU-Plenário, Ministra Relatora Ana Arraes, tal limite foi aplicado consoante o seguinte racional (peça 11, p. 4 e peça 22, p. 4 do TC Processo 031.724/2018-3) :
Para os arrendamentos BEL08 e BEL09, chegou-se às bandas de variação ¿ (alpha) , respectivamente, nos percentuais de 29,5% e 28,6%. Entretanto, em razão da alta volatilidade apresentadas nos terminais, considerando os cenários, optou-se por adotar um teto para a variável alpha, com base na metodologia exposta na Nota Técnica 17/2017-GPP da Antaq, que define o teto de 25% de variação para estabelecimento da MME.
Na última revisão do Manual de Procedimentos de Análise de Estudo de Viabilidade Técnica, Econômica e Ambiental (EVTEA de Arrendamentos Portuários) , instituído pela Resolução-Antaq 7.315/2019, a Agência Reguladora sugere o teto de 25% para o alpha, conforme se observa da p. 37 do referido documento, transcrito a seguir:
Para as definições de MMC em novos projetos ou reequilíbrio econômico-financeiro, a metodologia de definição sugerida consiste na aplicação de um redutor, um (1) "Desvio Padrão" sobre o cenário base. O "Desvio Padrão" deve ser calculado sobre todo o espaço amostral da projeção de demanda dos 3 (três) cenários para o período analisado, conforme metodologia abaixo: 
Passo 1 - Calcular o desvio padrão de todo o universo amostral da demanda para os três cenários, no período analisado; 
Passo 2 - Calcular a média aritmética simples dos valores de todo o universo amostral da demanda para os três cenários, no período analisado; 
Passo 3 - Calcular o percentual do desvio padrão do "passo 1" em relação à média do "passo 2", cujo resultado será o fator alpha (¿) ; 
Passo 4 - Poderá ser aplicado um fator alpha limitador, a depender do caso, se o desvio padrão calculado for significativo (sugere-se, a princípio, o fator limitador de 25%) ; 
Passo 5 - Aplicar o fator alpha (¿) sobre o todos os anos do fluxo da movimentação do cenário base, reduzindo-os; isto definirá o parâmetro da MMC para o contrato (grifo nosso) .
Dado o contexto discutido até aqui com os gestores, de falta de dados suficientes para a estipulação da movimentação projetada, da função primordial do alpha como parâmetro operacional contratual do futuro arrendatário e da dispersão em 17% estimada conforme a expectativa futura de demanda do próprio terminal, entende-se aderente às decisões anteriores do TCU e à própria regulamentação da Antaq sobre a matéria que o teto do alpha no MCP02 seja estipulado em 25%. Tal número já foi utilizado pelo Poder Concedente em outros arrendamentos entendidos com volatilidade de dados excessiva e estaria de acordo com metodologia aprovada pela agência reguladora do setor. 
Por todo o exposto, entende-se razoável a proposta do Poder Concedente de se aplicar um teto específico para o alpha do arrendamento MCP02, dado a falta de dados históricos acerca de sua carga de referência, no entanto, propõe-se encaminhar a determinação delimitada na proposta de encaminhamento para que o teto seja estabelecido em 25%, conforme o manual da Antaq e consoante outros arrendamentos já examinados por esta Corte. Dessa forma, a proposta contida na instrução anterior será substituída e tornada sem efeito. 
CONCLUSÃO
Trata-se de acompanhamento da desestatização, por meio de arrendamento portuário, de terminal voltado para movimentação e armazenagem de graneis sólidos vegetais, em especial farelo de soja, intitulado MCP02, localizado no Porto de Santana/AP, pelo período de 25 anos, em área de 3.186,74 m² e previsão de cerca de R$ 41,351 milhões em investimentos.
Em 11/9/2020, estando os autos no Gabinete do Ministro Relator Raimundo Carreiro após a instrução de mérito da Unidade Técnica, o Ministério da Infraestrutura acostou aos autos novos elementos, os quais motivaram a restituição dos autos a esta SeinfraPortoFerrovia, por meio do Despacho do Ministro Relator à peça 70, de forma a reanalisar a manutenção das propostas de determinação contidas na instrução de mérito (peça 48) . 
As duas propostas contidas na peça 48 buscaram sanar dois problemas identificados no estudo original: (i) a possibilidade de perda de receita por parte da autoridade portuária diante do cenário pouco competitivo que se desenha para o MCP02 devido à desconsideração na modelagem do cenário de permanência dos bens existentes em virtude de o atual ocupante vencer ou de compra dos bens existentes caso outro licitante vença; e (ii) a estipulação de Movimentação Mínima Exigida (MME) reduzida no contrato devido à aplicação de fator redutor estimado com dados de carga diferente daquela de referência para o terminal.  
Em relação ao primeiro problema, o Minfra apresentou novos elementos nos estudos, no sentido de exigir um bid mínimo para a participação dos licitantes, calculado de forma que a autoridade portuária receba em ambas as possibilidades (cenário com e sem compra de bens) a mesma receita fixa e variável. Verificou-se que apesar da legalidade da proposta, a técnica econômico-financeira utilizada pelo Poder Concedente acabou por trazer interferências no fluxo de caixa que promoveram a perda de rentabilidade do projeto. Nesse sentido, será proposta determinação para que o valor do bid mínimo seja a diferença entre o Valor Presente Líquido (VPL) dos dois cenários, o que corrigiria tais interferências, sendo este bid mínimo, no caso concreto e mantendo-se todas as outras condições inalteradas, de R$ 5.564.601,61. 
Acerca do segundo problema, o Minfra afirmou que não existem dados segregados para o farelo de soja, carga de referência do MCP02, assim, defendeu que se continuasse a utilizar os dados para o grupo soja que foram utilizados no estudo, mas com teto de 50%, o que representava uma diminuição de apenas 6 pontos percentuais no fator redutor da demanda para efeitos de MME. Verificou-se que o teto do fator, intitulado alpha, já foi de 25% em arrendamentos pretéritos apresentados a esta Corte, justamente para corrigir a volatilidade dos dados encontrados e que tal número decorria de sugestão da Agência Nacional de Transportes Aquaviários (Antaq) . Verificou-se também que o teto de 25% sugerido continua válido conforme a última revisão do manual da Agência para análise de estudos de viabilidade. Portanto, propõe-se substituir a proposta anterior, de modo que o teto do alpha utilizado pelo Poder Concedente no MCP02 seja de 25%. 
Dessa forma, será proposto ajuste na proposta de encaminhamento constante da peça 48, cuja nova redação encontra-se detalhada abaixo.
Por fim, ressalta-se que o Ministro Relator, em seu despacho, determinou o envio dos autos via MPTCU após a reinstrução da matéria.
PROPOSTA DE ENCAMINHAMENTO
	determinar ao Ministério da Infraestrutura, com fundamento no art. 4º, inciso II, da Resolução-TCU 315/2020, que previamente à publicação do Edital referente ao arrendamento do Terminal MCP02, no Porto de Santana/AP, realize as seguintes alterações:
estabeleça como bid mínimo do leilão o valor-base de R$ 5.564.601,61, em observância ao art. 1º, § 1º, inciso IV, da Lei 12.462/2011;
utilize, no cálculo da Movimentação Mínima Exigida (MME) e de seu redutor, intitulado fator alpha, o teto de 25%, conforme a última revisão do Manual de Procedimentos de Análise de Estudo de Viabilidade Técnica, Econômica e Ambiental (EVTEA de Arrendamentos Portuários) , instituído pela Resolução-Antaq 7.315/2019, considerando que a utilização do produto soja como proxy e com teto de 50% reduz significativamente a MME, descaracterizando-a como parâmetro de desempenho apta a exigir do arrendatário a eficiência conforme delimitada no contrato, o que viola a necessidade de atuação visando à modernização e à otimização da infraestrutura e da superestrutura portuárias, constantes do inciso I do art. 3º da Lei 12.815/2013;
	recomendar ao Ministério da Infraestrutura e à Antaq, com fundamento no art. 11 da Resolução-TCU 315/2020, que inclua na minuta do contrato referente ao arrendamento do terminal MCP02, no Porto de Santana/AP, a previsão de revisão ordinária periódica com base na verificação da adequação de parâmetros de desempenho preestabelecidos, como meios de averiguação da produtividade do arrendatário vis-à-vis outros terminais semelhantes;
	informar à Secretaria Nacional de Portos e Transportes Aquaviários do Ministério da Infraestrutura e à Antaq, do acórdão que vier a ser proferido, destacando que o relatório e o voto que fundamentam a deliberação ora encaminhada podem ser acessados por meio do endereço eletrônico www.tcu.gov.br/acordaos; e
	restituir os autos à SeinfraPortoFerrovia para que o monitoramento do acórdão seja realizado no presente processo."
MANIFESTAÇÃO DO MINISTÉRIO PÚBLICO JUNTO AO TCU
	Por meio Despacho à peça 70, solicitei o pronunciamento do Ministério Público junto ao TCU nos presentes autos, que, representado pelo Procurador Rodrigo Medeiros de Lima, manifestou-se mediante o Parecer à peça 75, a seguir transcrito.
"Presta-se o vertente pronunciamento a atender solicitação formulada pelo Ministro Relator (peça 70) , na qual se determinou à SeinfraPortoFerrovia que reanalisasse o feito "à luz dos novos elementos acostados aos autos (peças 52 a 69) " pelo Ministério da Infraestrutura (MInfra) , restituindo-o via Parquet de Contas. 
Em suas duas últimas manifestações (peças 48-50 e 72-74) , a unidade técnica propôs determinação ao MInfra para que adote medidas "previamente à publicação do Edital" (peças 48, p. 51, e 72, p. 9 - grifamos) cuja minuta se encontra à peça 10 destes autos. Adiantamos, desde logo, nossa concordância com a secretaria quando se afirma que as soluções apresentadas pelo MInfra em resposta aos problemas encontrados na modelagem do projeto representam insuficientes paliativos. 
Considerando a presença do periculum damnum irreparabile e do periculum in mora em se admitir o andamento de certame com grave vício em sua principal estimativa (a projeção de demanda, a nortear o valor dos investimentos, receita, de valor da outorga etc.) , o Ministério Público opina pela adoção de medida cautelar, inaudita altera pars, visando determinar ao MInfra que se abstenha de publicar o Edital em epígrafe - ou, se já tiver sido publicado, que suspenda as etapas seguintes do certame - até que o Tribunal se pronuncie definitivamente sobre a adequação dos pontos adiante reportados.
Visão geral e breve histórico de movimentação
Em suma, este processo trata da supervisão exercida pelo Tribunal sobre a desestatização, na modalidade arrendamento, de terminal portuário vocacionado à movimentação[footnoteRef:2] e armazenagem de graneis sólidos vegetais, em especial farelo de soja[footnoteRef:3], intitulado MCP02 e localizado no porto organizado de Santana/AP. As principais características do projeto em epígrafe, antes e depois de suas correções até o momento, encontram-se representadas no Quadro 1 a seguir: [2:  Desembarque de barcaças e posterior embarque em navios de longo curso", cf. peça 57, p. 52.]  [3:  Conforme os próprios estudos preparatórios do arrendamento, "Desse modo, o terminal deverá viabilizar a movimentação e o armazenamento de farelo de soja destinado principalmente ao mercado internacional" (peça 57, p. 23) .] 
Quadro 1: Principais características do projeto de concessão do terminal MCP02
	Características
	Versão inicial
	Versão após correção (*) 

	Área 
	3.187 m²
	3.187 m²

	Período
	25 anos
	25 anos

	Prazo pré-operacional
	2 anos
	2 anos

	Receita Total 
	R$ 261.616.000
	R$ 261.616.000

	Investimento previsto
	R$ 41.351.000
	R$ 41.351.000

	Despesa Operacional
	R$ 98.492.000
	R$ 84.715.000

	WACC¹ 
	9,38%
	9,38%

	Pagamento fixo anual 
	R$ 240.810,00
	R$ 474.000,00

	Pagamento variável
	R$ 1,70/t
	R$ 3,35/t

	Preço Público
	De acordo com o produto
	De acordo com o produto

	Demanda total
	4.630.199 t
	4.630.199 t

	Valor Presente Líquido²
	R$ 4.437.370
	R$ 8.735.001

 (*) Valores de referência, após correção de erro identificado no OPEX pela equipe de fiscalização da SeinfraPortoFerrovia, no montante de R$ 13,777 milhões, que impactou o VPL inicial e os valores de outorga fixo e variável. 
¹ - Custo Médio de Capital Ponderado.
² - Valor Presente Líquido, que corresponde ao valor mínimo para arremate do leilão (bid mínimo) .
Fonte: instrução de peça 48, p. 13, com adaptação.
O fundamento jurídico para a iniciativa reside no art. 21, inciso XII, alínea 'f', da Constituição[footnoteRef:4], e a justificativa técnica para o projeto de expansão da capacidade do terminal encontra-se registrada na Nota Técnica 2340246 (peça 57, p. 52-53) : [4:  Que determina competir à União explorar, diretamente ou mediante concessão, permissão ou autorização, "os portos marítimos, fluviais e lacustres".] 
De acordo com o Plano Mestre do Complexo Portuário de Santana (2017) , atualmente, o farelo SPC é exportado pelo Porto de Santos utilizando modal rodoviário, o que totaliza 2.300 km. Com a mudança da logística para o Norte, o percurso rodoviário será reduzido para 1.200 km entre Sorriso e Itaituba. Entre Itaituba e Santana, o transporte será pelo modal hidroviário, somando 820 km.
Com isso, espera-se não apenas uma redução na distância total percorrida, como também no frete total, tendo em vista o menor custo no modal hidroviário. Outra vantagem competitiva de Santana é a proximidade com a Europa, o que permite uma economia de cinco dias de navegação marítima, comparativamente a Santos.
O critério para adjudicação do terminal MCP02 será o de maior valor de outorga (apelidado, no setor portuário, de downpayment) , consistente em parcela fixa (independente da quantidade de carga movimentada) e valor variável (diretamente proporcional à movimentação efetivamente observada) . Esse arranjo permite, a um tempo, compartilhar ganhos extraordinários com o erário e amainar o risco de baixa demanda em favor do arrendatário. 
O rito do acompanhamento levado a efeito neste processo é regido pela Instrução Normativa-TCU 81/2018, cujo art. 3º define os documentos a serem examinados. O art. 9º daquele normativo atribui prazos à secretaria para ultimação da análise.
Tendo analisado os estudos de viabilidade técnica, econômica e ambiental (EVTEA) e a minuta de edital - integrada, entre outras peças, pela minuta do instrumento contratual -, a unidade técnica concluiu pela adequação dos estudos de demanda[footnoteRef:5], estrutura tarifária[footnoteRef:6], despesas operacionais (escoimada a duplicidade encontrada inicialmente) [footnoteRef:7], bem assim dos custos unitários e quantitativos utilizados na estimativa de investimentos[footnoteRef:8]. [5:  "Observa-se que as premissas utilizadas nos estudos de demanda são coerentes e utilizam-se das fontes oficiais de informação previstas. Não se verificam, assim, irregularidades que justifiquem a paralisação do certame" (peça 48, p. 29) .]  [6:  "Em relação a este ponto, portanto, conclui-se pela razoabilidade das premissas, inexistindo óbices quanto ao cálculo da estrutura tarifária nos estudos apresentados" (peça 48, p. 31) .]  [7:  "Em termos da análise dos custos e despesas atinentes ao OPEX, além da duplicidade identificada nos custos de manutenção da infraestrutura terrestre, que repercutiu numa redução das despesas em OPEX de R$ 13.777 mil já retificada pela EPL, não foram encontradas impropriedades que obstem a continuidade do procedimento licitatório em epígrafe." (peça 48, p. 35) . ]  [8:  "No que tange aos investimentos previstos, consideram-se razoáveis os custos unitários e quantitativos utilizados na modelagem, conforme apresentados pelo Poder Concedente." (peça 48, p. 37) .] 
Nada obstante, a secretaria verificou desconformidades de duas sortes:
	I - a movimentação mínima exigida (MME) , por vezes chamada "movimentação mínima contratual", foi calculada com base em série histórica referente a produto distinto (i.e. soja, em vez de farelo de soja) , distorcendo os principais resultados do projeto (pagamento pela concessão, "fator redutor" etc.) ; e
	II - os estudos não consideram a provável auferição de receitas nos dois primeiros anos da vigência contratual, devido à possível continuidade da operação com os equipamentos e instalações já existentes no terminal, de propriedade do atual operador.
Ademais, a SeinfraPortoFerrovia vislumbra oportunidades de melhorias na modelagem do projeto, em relação às quais formula propostas de recomendação. 
Nessa quadra, examinaremos os pontos I e II acima para, em seguida, comentar as oportunidades de melhorias.
I - A Movimentação Mínima Exigida (MME) : parâmetro de projeção, reflexos no "fator alpha" (redutor) e consequências para o pagamento variável e a eficiência do terminal 
Com o propósito de induzir o emprego eficiente dos terminais portuários, evitando que o arrendatário abuse do monopólio concedido[footnoteRef:9] ao manter capacidade ociosa, os contratos de concessão no setor aquaviário usualmente impõem obrigação denominada "Movimentação Mínima Exigida" (MME) . Em outros termos, o estabelecimento de movimentação mínima sob pena de sanções contratuais, conforme acertadamente se comenta nos estudos técnicos, induz "a modicidade tarifária (...) com o estímulo (...) ao aumento da oferta" (peça 57, p. 38) , tendo o efeito equivalente ao da fixação do preço-teto (price cap) [footnoteRef:10]. 	 [9:  Tendo em mente que, "Diante do cenário concorrencial traçado para o novo terminal, é possível estimar que não haverá outros competidores nesse mercado, fazendo com que o terminal seja considerado um monopolista na prestação de serviços portuários para farelo SPC na região" (peça 4, p. 13 - grifamos) . Essa conclusão é reiterada diversas vezes nos estudos de viabilidade, por exemplo: "a conclusão que se chega é que o futuro terminal MCP02 absorverá toda a demanda [de movimentação portuária do produto em questão] prevista para o Complexo Portuário de Santana no horizonte contratual (peça 13, p. 12) " (peça 33, p. 30) e "as premissas adotadas, bem como os resultados obtidos, [operam] considerando o Market Share de 100% para o terminal" (peça 57, p. 58) .]  [10:  Considerando a relação econômica fundamental entre preço e quantidade para o mesmo nível de demanda, conclui-se que a conclusão da Nota Técnica 2340246, embora correta, decorre de premissas fundamentalmente equivocadas (peça 57, p. 37-40) e contraditórias com o restante do documento, unânime quanto ao monopólio do terminal (vide a nota de rodapé nº 8) . ] 
Sobre o tema, assim comenta a unidade técnica:
111. Finalmente, no tocante ao último parâmetro de desempenho operacional concebido no EVTEA, a MME, sua utilização proporciona garantias mínimas de utilização eficiente das áreas arrendadas pelo Poder Concedente.
112. Tal referência induz o arrendatário a operar em níveis, pelo menos, iguais ao pré-determinado pelo EVTEA. A métrica de movimentação embute as premissas de capacidade estática e giro de estoque, sintetizando-os e facilitando sua mensuração, análise e interpretação.
113. No caso da MME, utiliza-se a projeção de demanda macro [que, no cenário monopolista, corresponde à demanda do terminal] nos três cenários: tendencial, otimista e pessimista. A partir dos dados projetados de demanda em diferentes cenários, calcula-se uma banda de variação, denominada fator ¿ (alpha) , um desconto a ser dado na demanda delimitada.
 (peça 48, p. 19) 
Nota-se, todavia, que vicissitudes abruptas na demanda mundial por transporte marítimo (tais como o choque observado na esteira da crise financeira de 2008/2009) frequentemente impossibilitam o arrendatário de cumprir a exigência de movimentação mínima. Considerando que, nessas situações, o inadimplemento ocorre por razões alheias aos esforços do incumbente, concebeu-se o "fator de redução" (também chamado "banda de variação" ou "fator alpha") como mecanismo para prevenir que oscilações extraordinárias de mercado prejudiquem indevidamente o arrendatário.
A inclusão do referido "fator redutor" pode ser admitida com temperamentos, sendo imprescindível evitar que sua magnitude distorça a projeção de movimentação do terminal, eximindo o arrendatário de operar com eficiência fora dos excepcionais momentos de crises exógenas. Nesse aspecto, e sobre o presente caso concreto, registrou a secretaria:
116. Entretanto, no caso deste Estudo, sem motivo que justifique, o Poder Concedente utilizou-se, fugindo da metodologia proposta, de dados históricos relativos a movimentação de soja, que se diferencia do farelo de soja, com base no sistema ComexStat entre os anos de 2000 a 2018. Com isso, a banda de variação ¿ (alpha) para o terminal MCP02 chegou ao parâmetro de 56,19%, conforme a peça 15, p. 4, cuja tabela reproduz-se, a seguir:
 (...) 
117.	Isso resultou numa Movimentação Mínima Exigida (MME) em cerca de 60% menor do que a movimentação do cenário tendencial na projeção da demanda de farelo de soja para o terminal MCP02.
 (peça 48, p. 19-20) 
A outro passo, simulação desempenhada pela unidade técnica levando em conta a movimentação de farelo de soja chegou a fator alpha da ordem de 17,56% (peça 48, p. 20) . Em consequência, a MME assim ajustada corresponde a aproximadamente o dobro daquela estimada nos estudos ofertados (cf. peça 48, p. 20) .
Tão logo concluída a manifestação da unidade técnica (peças 48-50) , o MInfra manifestou-se nos autos (peças 52-69) alegando, em síntese, que a estimativa de demanda realmente se "utilizou de amostra baseada no histórico do produto Soja (...) em função da inexistência de dados históricos específicos de Farelo de Soja" (peça 60, p. 4-6) . Contudo, seus estudos trariam "um cenário de variação econômica mais próxima à realidade do produto a ser movimentado" (peça 60, p. 4) , já que se ancoram em informações passadas em vez dos "dados futuros oriundos da projeção de demanda do Plano Mestre" (peça 60, p. 6) do porto, tal como na simulação da unidade técnica. 
Como providências adicionais tendentes a solucionar a divergência, reporta a secretaria (peça 72, p. 6) que:
42. Em reunião ocorrida em 28/9/2020, via teams, foi sugerido pelo Minfra que a alteração metodológica ocorrida recentemente na divisão do VPL do empreendimento entre 50% fixo e 50% variável (antes era 30% fixo e 70% variável) mitigaria a eventualidade de um alpha excessivo, pois com tal medida entende-se que até 75% da receita da autoridade portuária estaria resguardada contratualmente. Também foi aventada na referida reunião a possibilidade de estabelecimento de uma porcentagem teto para o alpha. 
43. Posteriormente, em e-mail de 6/10/2020, o Minfra posicionou-se da seguinte forma quanto à questão: 
No que se refere ao MME entendemos que a ausência de dados históricos específicos para carga em questão não seria suficiente para retorno pontual a metodologia anterior, uma vez que os desvios padrão tendem a ser baixos, dado a proximidade dos cenários de demanda. Lembrando que na metodologia anterior o valor do VPL era repassado no formato 70/30, variável - fixa.
Dessa forma, dado a citada limitação, e de modo a evitar uma folga no MME sem sustentação metodológica, nos parece que seria justificável estabelecer uma trava nos 50% em relação ao alpha verificado.
Por fim, a SeinfraPortoFerrovia assentiu parcialmente à ideia do MInfra, no sentido de que os efeitos indesejáveis das deficiências na projeção de demanda seriam mitigados: 1) pela nova composição do downpayment (i.e. 50% em pagamento fixo e 50% variável) ; e 2) estabelecimento de um limite ("teto") para o fator de redução (alpha) . Em essência, a unidade técnica manifestou divergência exclusivamente em relação à magnitude desse "teto" - que, pelos motivos estampados à peça 72 (p. 7-8) , deveria corresponder a 25%, e não 50%, com pretende o MInfra.
Nesse passo, a mais recente proposta da SeinfraPortoFerrovia sobre o tema (peça 70) , comparada com aquela aventada anteriormente (peça 48) , é tal como encartada a seguir:
Quadro 2: Propostas de encaminhamento acerca da MME e do fator de redução (alpha) 
	Proposta de encaminhamento mais recente 
 (peça 72) 
	Proposta de encaminhamento anterior 
 (peça 48) 

	63.1.2.	utilize, no cálculo da Movimentação Mínima Exigida (MME) e de seu redutor, intitulado fator alpha, o teto de 25%, conforme a última revisão do Manual de Procedimentos de Análise de Estudo de Viabilidade Técnica, Econômica e Ambiental (EVTEA de Arrendamentos Portuários) , instituído pela Resolução-Antaq 7.315/2019, considerando que a utilização do produto soja como proxy e com teto de 50% reduz significativamente a MME, descaracterizando-a como parâmetro de desempenho apta a exigir do arrendatário a eficiência conforme delimitada no contrato, o que viola a necessidade de atuação visando à modernização e à otimização da infraestrutura e da superestrutura portuárias, constantes do inciso I do art. 3º da Lei 12.815/2013;
	341.1.1 utilize, no cálculo da Movimentação Mínima Exigida (MME) e de seu redutor, intitulado fator alpha, dados históricos referentes ao farelo de soja, de forma a manter a coerência desse parâmetro com a carga de referência adotada no estudo de demanda, considerando que a utilização do produto soja como proxy reduz significativamente a MME, descaracterizando-a como parâmetro de desempenho apta a exigir do arrendatário a eficiência conforme delimitada no contrato, o que viola a necessidade de atuação visando à modernização e à otimização da infraestrutura e da superestrutura portuárias, constantes do inciso I do art. 3º da Lei 12.815/2013;

O Ministério Público de Contas, a seu tempo, pondera que a solução proposta mais recentemente pela unidade técnica apresenta limitações - traduzindo-se, grosso modo, na tentativa de compensar distorções sanáveis na estimativa da movimentação futura por meio de alterações ad hoc na "banda de variação" ou "fator de redução".
Partindo da constatação de que os EVTEAs devem primar pela acuidade e coerência em suas estimativas, conciliando ambos esses atributos na maior extensão possível, concluímos não se mostrar razoável que os estudos em apreço calculem estimativa de demanda com determinado intuito para, em seguida, preteri-la para outros fins.
Ou a projeção de demanda/movimentação do terminal deve ser considerada aquela primeiramente computada (adotando determinado método e conjunto de dados) , para todos os efeitos, ou se deve ajustar todo o estudo para que prevaleça a segunda estimativa, caso afinal seja considerada a de maior precisão. Em outros termos, o dever de coerência interna traduz-se na obrigatoriedade do uso do mesmo valor estimado para tratamento da mesma variável - não se podendo atribuir, por exemplo, dois valores diferentes para a movimentação esperada em 2025. 
Nesse caso concreto, observamos que a "Seção B - Estudos de Mercado", um dos encartes capitais do EVTEA, trata da demanda esperada por movimentação de farelo de soja no terminal em apreço (peça 13, p. 11) , o que exclui a necessidade do uso de outros dados por aproximação (e.g. movimentação de soja) . Milita nesse sentido a observação, por parte da unidade técnica, de que a medida de dispersão (desvio-padrão) do produto "soja" é muito superior ao do "farelo de soja".
Entendemos, portanto, imprescindível a retificação do EVTEA para que passe a considerar a estimativa de movimentação do produto efetivamente a ser embarcado/desembarcado no terminal, tal como proposto inicialmente pela secretaria (peça 48) , não bastando nem servindo a limitação do "fator alpha" para correção desse vício sanável.
Assim, considerando que o evolver do certame resultará no recebimento de propostas que, uma vez abertas, tornarão públicas a identidade e os "valores de reserva"[footnoteRef:11] dos concorrentes, frustrando a utilidade de um segundo leilão realizado após correções no edital, o Ministério Público entende patenteados os pericula damnum irreparabile e in mora, autorizadores de medida cautelar de suspensão do andamento da licitação no estágio em que se encontrar, providência que ora aconselhamos.  [11:  Tanto na teoria dos leilões quanto na teoria da negociação, o "valor de reserva" se refere ao valor máximo que cada parte está disposta a oferecer.] 
Sublinhamos, ainda, que o vício detectado se refere à projeção de demanda, variável fulcral para determinação dos resultados dos estudos - influindo, nomeadamente, na dimensão dos investimentos necessários (e, por conseguinte, nos custos fixos e na depreciação dos equipamentos) , no montante de despesas variáveis (salários, energia etc.) e nas receitas futuras do arrendatário (determinantes, por sua vez, dos tributos futuros, do valor de outorga e dos prazos da concessão) .
Assim, qualquer periculum in mora inverso possivelmente encontrável afigurar-se-ia, a princípio, despiciendo diante das substanciais repercussões deletérias ocasionadas pela subestimação da demanda do terminal, as quais tenderiam a se estender pelos 25 anos do arrendamento. Por fim, realçamos que o "contrato de transição" que ampara a atividade do incumbente atual (empresa Caramuru Alimentos S.A.) é  prorrogável "pelo tempo necessário para a devida conclusão da licitação da área MCP02" (vide peça 48, p. 12) , excluindo-se a possibilidade de descontinuidade do serviço em questão.
II - Prazo pré-operacional: a questão dos equipamentos já instalados
Quanto ao segundo ponto levantado pela equipe técnica, percebe-se que a desestatização em referência não se limita ao arrendamento de terminal em estado de "sítio padrão"[footnoteRef:12], assim entendido como aquele que "detém área plana, terraplenada independentemente da resistência do solo, desimpedida, com profundidade adequada na região do estuário, com berço disponível em obras civis" (Relatório precursor do Acórdão 982/2020-TCU-Plenário, Rel. Min. Bruno Dantas) . [12:  O Relatório que antecede o Acórdão 2413/2015-TCU-Plenário (Rel. Min. Ana Arraes) registra que "O termo 'sítio padrão', embora não mais conste de normativos do setor, foi incorporado ao jargão portuário para designar a área desprovida de equipamentos e instalações, em situação pouco superior à de 'terra nua'", ou seja, "áreas desguarnecidas de equipamentos". ] 
Pelo contrário, a minuta contratual (peça 9, p. 16 - grifamos) assim define o objeto do arrendamento: 
5.1 O Objeto deste Contrato é o arrendamento de Áreas, Infraestruturas e Instalações Portuárias públicas localizadas no Porto Organizado de Santana, no Estado do Amapá, para a realização das Atividades a serem desempenhadas pela Arrendatária de forma adequada nos termos deste Contrato.
A própria Nota Técnica 2340246 afirma que "A área objeto do presente estudo é atualmente caracterizada como um brownfield com estruturas existentes" (peça 57, p. 22) , denotando o termo brownfield um empreendimento atualmente operacional (em oposição a greenfield, termo indicativo de que a capacidade operacional está por ser implementada) . 
Não obstante, a título de investimentos a serem realizados, a Nota Técnica 2340246 (peça 57, p. 24-25) enumera os seguintes itens:
Segue a relação de investimentos mínimos a serem realizados pelo futuro arrendatário:
Construção de 3 (três) novos silos de armazenagem com capacidade estática mínima de 7.200 toneladas cada;
Aquisição do sistema de transporte por esteiras com capacidade nominal mínima de 1.000 t/h;
Aquisição de 2 (dois) elevadores com capacidade nominal mínima de 1.000 t/h;
Instalação de 1 (uma) balança de fluxo com capacidade mínima de 1.000 t/h;
Instalação de pórtico para descarregamento de barcaças com capacidade de 10 toneladas e vão de 20m;
Instalação de 1 (uma) moega móvel para a recepção do farelo no píer;
Aquisição de 1 (uma) torre de transferência com capacidade nominal mínima de 1.000 t/h;
Aquisição de 1 (um) equipamento para carregamento de navios (shiploader com capacidade nominal mínima de 1.500 t/h) .
Sobre o assunto, a unidade técnica bem repara que "os bens e equipamentos previstos no EVTEA, Seção C - Engenharia (peça 14) são praticamente equivalentes aos que já estão em operação no terminal da Caramuru Alimentos Ltda., a exceção praticamente da instalação de um novo shiploader em acréscimo ao já existente" (peça 48, p. 38) . 
A virtual identidade entre os "novos" investimentos e aqueles já instalados no terminal deram azo à seguinte observação por parte da SeinfraPortoFerrovia: 
243. Desse modo, o presente EVTEA assume implicitamente a premissa de desmobilização das instalações e equipamentos na saída da atual arrendatária temporária, desconsiderando no modelo econômico e financeiro a possibilidade tanto de vitória do atual operador, quanto de negociação da aquisição dos bens atuais por parte do futuro arrendatário, o que permitiria a continuidade do negócio já no dia seguinte à licitação, já no início da vigência contratual. Nesse caso, o terminal MCP02 permaneceria com sua plena capacidade operacional após a assinatura da avença, permitindo fruição imediata de receita ao futuro arrendatário.
 (peça 48, p. 37) 
Instado a solucionar o impasse acima, o MInfra propôs seu equacionamento mediante ajuste no valor de outorga, na forma a seguir representada pela secretaria no quadro seguinte, reproduzido ipsis litteris (peça 72, p. 3) :
Quadro 3 - Comparações entre os modelos de licitação para o MCP02
	Parâmetros MCP02
	Estudo original (rev. 03) 
	Versão com BID mínimo (novos elementos) 

	Ativos reversíveis
	Não
	Não

	Indenização não reversíveis
	Não
	Não

	Prazo pré-operacional
	2 anos
	2 anos

	Receitas
	A partir do 3º ano
	A partir do 3º ano

	BID mínimo
	R$ 1,00
	R$ 4.200.000,00

Fonte: peça 60, p. 25-26, com adaptações da SeinfraPortoFerrovia.
Novamente, a unidade técnica contemporizou em parte com a solução apresentada pelo MInfra, divergindo apenas quanto ao valor do lance mínimo do leilão. 
Em primeiro lugar, a secretaria aponta que a solução do Ministério "carece de uma abordagem metodológica coerente com os critérios técnicos adotados na modelagem econômico-financeira" (peça 72, p. 4) , representando verdadeira "conta de chegada"[footnoteRef:13] a provocar distorções em série na modelagem econômico-financeira do projeto: [13:  Mais precisamente, uma distorção no output da planilha, o qual normalmente é obtido mediante a função "atingir meta" do software.] 
29. A partir deste esclarecimento, demonstra-se que a falha primordial existente na metodologia adotada pelo Poder Concedente diz respeito em utilizar como output do modelo, na hipótese de compra dos ativos, a soma dos valores de arrendamento, para ser entrada, ou input, no outro modelo concebido na hipótese do projeto greenfield, na tentativa de se buscar um VPL residual, que supostamente equivaleria ao valor do bid mínimo.
30. Ao proceder desta forma, o Poder Concedente alterou a lógica construída por trás do modelo econômico-financeiro, em que o valor de arrendamento é um dado de saída, para forçosamente servir de input noutro modelo. Isso levou à alteração, no modelo do projeto greenfield (ou sem compra de bens) , da projeção de despesas nos resultados, ao longo do contrato, desencadeando um efeito dominó de interferências, especialmente nos lucros anuais e, também, no valor dos tributos sobre o lucro.
31. Como a malha de distribuição de entradas e saídas do modelo econômico-financeiro é complexa, não se descarta a interferência dessa mudança em outros elos da planilha que resultem em alterações no fluxo de caixa descontado do projeto.
32. Em síntese, demonstra-se que tal inovação na planilha econômico-financeira distorceu sensivelmente a margem de lucro após impostos e a margem de rentabilidade do fluxo de caixa, que constam, respectivamente, nas linha 70 e 162 das planilhas FS de ambos os arquivos, planilha "ABC01 Financial Model MCP02 rev01 com compra de ativos.xlsx" (item não digitalizável, peça 60) e planilha "ABC01_Financial_Model MCP02 rev01.xlsx" (item não digitalizável, peça 60) .
33. A título de exemplo, verifica-se que a rentabilidade média da margem de lucro após impostos caiu de 26,3%, no modelo com compra de bens, para 19,7% no modelo greenfield, utilizando-se valores de arrendamento majorados. Em comparação com o modelo greenfield original, a rentabilidade média saiu de 24,4%, caindo para 19,7% (linha 70 da planilha FS, arquivo "ABC01_Financial_Model MCP02 rev01.xlsx" e arquivo "ABC01_Financial_Model MCP02 rev01com bid necessário.xlsx") .
34. Se compararmos o percentual do lucro após impostos que contribui para a formação do fluxo de caixa, a rentabilidade desta rubrica no FCD saiu de uma média de 55,75% para 51,27% (linha 70 das planilhas FS, arquivo "ABC01_Financial_Model MCP02 rev01.xlsx" e arquivo "ABC01_Financial_Model MCP02 rev01com bid necessário.xlsx") .
35. Por essas razões, é razoável concluir que a metodologia inovadora, adotada pelo Poder Concedente, ao impor interferências nas entradas e saídas da modelagem econômico-financeira adotada acabou distorcendo o valor residual do VPL, equivalente ao bid mínimo necessário para mitigar possível prejuízo financeiro da autoridade portuária.
 (peça 72, p. 5 - grifamos) 
Em que pese a "falha primordial existente na metodologia adotada pelo Poder Concedente" que "alterou a lógica construída por trás do modelo econômico-financeiro" e "distorceu sensivelmente" os resultados do estudo ao "impor interferências nas entradas e saídas da modelagem", provocando "interferência dessa mudança em outros elos da planilha", a posição final da unidade técnica foi no sentido de acatar, em essência, as razões aduzidas pelo MInfra. 
Assim consigna a equipe técnica, conformando-se à solução acima descrita, salvo quanto ao valor a ser atribuído ao lance mínimo:
38. Em apertada síntese, o bid mínimo proposto pelo Poder Concedente, no valor de R$ 4.200.000,00, encontra-se subestimado, sendo que o valor adequado é o de R$ 5.564.601,61, referente à diferença entre os VPLs dos modelos com compra e sem compra de bens.
39. Portanto, diante dos novos elementos trazidos aos autos, cabe propor, em reparo ao item 342.1.2 da instrução à peça 48, que se acate, na forma, a nova proposta de bid mínimo no leilão, a fim de mitigar a possibilidade de eventual prejuízo financeiro, por parte da autoridade portuária, ao se estabelecer os valores de arrendamento portuário, de acordo com os parâmetros contidos no EVTEA. No mérito, cabe propor que se estabeleça, como valor de bid mínimo no leilão do terminal MCP02, o valor de R$ 5.564.601,61.
 (peça 72, p. 5-6) 
O Ministério Público de Contas repara que, a exemplo do tópico explorado na seção anterior (movimentação mínima exigida) , o problema basilar identificado pela unidade técnica permanece intacto, intentando-se apenas mitigar seus efeitos por meio de medida que, a seu turno, ocasiona ulteriores distorções no resultado dos estudos.
Análise do Ministério Público sobre o período pré-operacional
Conforme já expusemos neste parecer, o art. 21, inciso XII, alínea 'f', da Constituição atribui à União a exploração, diretamente ou mediante concessão, permissão ou autorização, "os portos marítimos, fluviais e lacustres". Dessa forma, o advento da ordem constitucional determinou profundo rearranjo em realidade fática e jurídica na qual os terminais portuários eram explorados mediante títulos adjudicados diretamente, sem processo licitatório. 
Conclui-se, forçosamente, que sob o atual ordenamento os terminais em portos públicos que porventura sejam explorados por particulares (a exemplo do MCP02) o são mediante concessão de direito ou "de fato", ainda que, no último caso, de forma precária, porquanto não precedidas do processo licitatório que as legitime constitucionalmente. Revela-se juridicamente desimportante, assim, o título que se confira ao instrumento firmado com a autoridade portuária ("contrato de transição", "termo de permissão de uso" etc.) , uma vez que o entendimento em sentido contrário necessariamente esbarraria na expressa dicção constitucional.
Desde os primeiros arestos a tratar do assunto, e antes mesmo de publicada a Lei 8.987/1995 (Lei das Concessões) , o Tribunal já alertava o Poder Concedente sobre a necessidade de, observando a Lei Fundamental, submeter a certame público a exploração dos terminais portuários - vide, por emblemático, o item 1 do Acórdão 98/1992-TCU-Plenário (Rel. Min. Homero Santos) , 
ACORDAM os Ministros do Tribunal de Contas da União reunidos em Sessão Plenária:
 (...) 
1) alertar a Empresa [Codomar - Companhia Docas do Maranhão] sobre a obrigatoriedade de licitação para formalização de novos contratos de arrendamento, que vierem a ser firmados e/ou cujos contratos originais não prevejam prorrogações, observando-se os limites de prazo fixados em lei.
No plano infraconstitucional, a mencionada Lei 8.987/1995 veio a disciplinar o assunto das concessões não-licitadas, entre as quais se enquadravam a quase totalidade dos terminais portuários naquele momento. Cumpre assinalar, de passagem, que até o presente momento, 32 anos após a promulgação da Constituição, remanesce sob o mesmo precário estado de inconstitucionalidade a imensa maioria dos terminais situados em portos públicos brasileiros, incluindo o terminal tratado nestes autos. 
Diante do exposto, depreende-se que a atual exploração do MCP02 extrai sua transitória validade do art. 42, § 2º, da Lei 8.987/1995:
Art. 42. As concessões de serviço público outorgadas anteriormente à entrada em vigor desta Lei consideram-se válidas pelo prazo fixado no contrato ou no ato de outorga, observado o disposto no art. 43 desta Lei. 
 (...) 
§ 2º As concessões em caráter precário, as que estiverem com prazo vencido e as que estiverem em vigor por prazo indeterminado, inclusive por força de legislação anterior, permanecerão válidas pelo prazo necessário à realização dos levantamentos e avaliações indispensáveis à organização das licitações que precederão a outorga das concessões que as substituirão, prazo esse que não será inferior a 24 (vinte e quatro) meses.
No que importa ao desfecho da questão aqui debatida, nesta altura consideramos demonstrado que a movimentação portuária no MCP02 é serviço público atualmente explorado mediante concessão amoldável ao art. 42, § 2º, da Lei 8.987/1995, é dizer, "concessão em caráter precário", pois não licitada e, portanto, desconforme ao comando constitucional. 
Avançando, temos que a legislação de regência denomina de "bens reversíveis" aqueles necessários à prestação de serviço público prestado mediante concessão, sendo seu arrolamento condição sine qua non para a validade de toda "concessão em caráter precário" - conforme se extrai da intelecção direta dos §§ associados ao art. 42 da Lei 8.987/1995, reproduzido a seguir:
Art. 42. As concessões de serviço público outorgadas anteriormente à entrada em vigor desta Lei consideram-se válidas pelo prazo fixado no contrato ou no ato de outorga, observado o disposto no art. 43 desta Lei. 
§ 1º Vencido o prazo mencionado no contrato ou ato de outorga, o serviço poderá ser prestado por órgão ou entidade do poder concedente, ou delegado a terceiros, mediante novo contrato.   (Vide ADIN 4058) 
§ 2º As concessões em caráter precário, as que estiverem com prazo vencido e as que estiverem em vigor por prazo indeterminado, inclusive por força de legislação anterior, permanecerão válidas pelo prazo necessário à realização dos levantamentos e avaliações indispensáveis à organização das licitações que precederão a outorga das concessões que as substituirão, prazo esse que não será inferior a 24 (vinte e quatro) meses.
§ 3º As concessões a que se refere o § 2º deste artigo, inclusive as que não possuam instrumento que as formalize ou que possuam cláusula que preveja prorrogação, terão validade máxima até o dia 31 de dezembro de 2010, desde que, até o dia 30 de junho de 2009, tenham sido cumpridas, cumulativamente, as seguintes condições:                             
I - levantamento mais amplo e retroativo possível dos elementos físicos constituintes da infra-estrutura de bens reversíveis e dos dados financeiros, contábeis e comerciais relativos à prestação dos serviços, em dimensão necessária e suficiente para a realização do cálculo de eventual indenização relativa aos investimentos ainda não amortizados pelas receitas emergentes da concessão, observadas as disposições legais e contratuais que regulavam a prestação do serviço ou a ela aplicáveis nos 20 (vinte) anos anteriores ao da publicação desta Lei;
II - celebração de acordo entre o poder concedente e o concessionário sobre os critérios e a forma de indenização de eventuais créditos remanescentes de investimentos ainda não amortizados ou depreciados, apurados a partir dos levantamentos referidos no inciso I deste parágrafo e auditados por instituição especializada escolhida de comum acordo pelas partes; e     
III - publicação na imprensa oficial de ato formal de autoridade do poder concedente, autorizando a prestação precária dos serviços por prazo de até 6 (seis) meses, renovável até 31 de dezembro de 2008, mediante comprovação do cumprimento do disposto nos incisos I e II deste parágrafo.   
§ 4º Não ocorrendo o acordo previsto no inciso II do § 3º deste artigo, o cálculo da indenização de investimentos será feito com base nos critérios previstos no instrumento de concessão antes celebrado ou, na omissão deste, por avaliação de seu valor econômico ou reavaliação patrimonial, depreciação e amortização de ativos imobilizados definidos pelas legislações fiscal e das sociedades por ações, efetuada por empresa de auditoria independente escolhida de comum acordo pelas partes. 
§ 5º  No caso do § 4º deste artigo, o pagamento de eventual indenização será realizado, mediante garantia real, por meio de 4 (quatro) parcelas anuais, iguais e sucessivas, da parte ainda não amortizada de investimentos e de outras indenizações relacionadas à prestação dos serviços, realizados com capital próprio do concessionário ou de seu controlador, ou originários de operações de financiamento, ou obtidos mediante emissão de ações, debêntures e outros títulos mobiliários, com a primeira parcela paga até o último dia útil do exercício financeiro em que ocorrer a reversão. 
§ 6º Ocorrendo acordo, poderá a indenização de que trata o § 5º deste artigo ser paga mediante receitas de novo contrato que venha a disciplinar a prestação do serviço.    
Especificamente no caso de arrendamentos de terminais portuários, a Lei 12.815/2015, em seu art. 5º, § 2º, dispõe expressamente que "Findo o prazo dos contratos, os bens vinculados à concessão ou ao arrendamento reverterão ao patrimônio da União, na forma prevista no contrato".
A fim de dirimir qualquer dúvida acerca da natureza dos bens atualmente instalados no MCP02, evocamos a lição contida no Relatório que antecede o recente Acórdão 3080/2020-TCU-Plenário (Rel. Min. Raimundo Carreiro) :
No TC Processo 024.646/2014-8, o TCU define bens reversíveis como aqueles afetados à prestação do serviço, que serão revertidos ao poder público ao término da concessão, independentemente de terem sido transferidos ao concessionário no momento da concessão ou de terem sido incorporados pelo concessionário ao serviço durante a execução do contrato.
A lista dos bens reversíveis contém os investimentos que retornarão ao setor público ao final da concessão e, portanto, precisam ser discriminados e controlados.
A propósito, no aludido TC Processo 024.646/2014-8 foi proferido o Acórdão 3.311/205-Plenário, em cujo Voto condutor o Ministro Relator Benjamin Zymler registrou minuciosas considerações respeitantes aos bens reversíveis, indicando que seu retorno ou ingresso na titularidade estatal caracteriza o próprio instituto da concessão:
16.	Segundo Alexandre Santos de Aragão, a concessão de serviço público (Direito dos Serviços Públicos, 3ª ed. Rio de Janeiro: Forense, 2013. p. 542) :
 "É a delegação contratual e remunerada da execução de serviço público a particular para, por sua conta e risco, explorá-lo de acordo com as disposições contratuais e regulamentares pertinentes, por determinado prazo, findo o qual os bens afetados à prestação do serviço, devidamente amortizados, voltam ou passam a integrar o patrimônio público."
17.	Assim, os bens reversíveis são aqueles afetados à prestação do serviço, que serão revertidos ao poder público ao término da concessão, independentemente de terem sido transferidos ao concessionário no momento da concessão ou de terem sido incorporados pelo concessionário ao serviço durante a execução do contrato. Aduz-se que, quando da sua reversão ao Poder Concedente, somente serão indenizados, na forma do contrato, os bens que ainda não tiverem sido amortizados.
18.	Saliento que, consoante exposto por Floriano de Azevedo Marques Neto (Bens Públicos: Função Social e exploração econômica: O regime jurídico das utilidades públicas. 1ª ed. Belo Horizonte: Editora Fórum, 2009. p. 170) :
"De antemão, sabe-se que o domínio destes bens está condicionado à continuidade da prestação do serviço por seu titular. Extinta a delegação, é dizer, cessada a validade do título autorizador da prestação, o bem não mais pertencerá ao delegatário. Não por punição, mas por terem sido seus custos amortizados ou mesmo por ter sido o bem originalmente de propriedade do poder concedente. Assim será pelo fato de que, no caso dos bens reversíveis, a afetação é predominante sobre a titularidade."
19.	Marques Neto também afirmou que a reversão dos bens não constitui uma operação de aquisição desses bens. Caso contrário, quando da outorga da prestação de serviços públicos já em operação a particulares "seria obrigatório o pagamento pelo delegatário de ônus, no mínimo correspondente ao valor patrimonial dos bens empregados no serviço que, no momento inicial, lhe são transferidos".
 (Voto condutor do Acórdão 3311/2015-TCU-Plenário, Rel. Min. Benjamin Zymler - grifamos) 
O excerto acima, unanimemente placitado pelo Plenário do Tribunal, afasta qualquer dúvida acerca da reversibilidade dos bens imprescindíveis à prestação do serviço de armazenagem e movimentação portuária (embarque e desembarque) no terminal MCP02: "Extinta a delegação, é dizer, cessada a validade do título autorizador da prestação, o bem não mais pertencerá ao delegatário".
Esquematizando as conclusões acima e suas consequências para a discussão em causa, temos que: 
i) o MCP02 até o momento é explorado mediante "concessão em caráter precário" (art. 42, § 2º, da Lei 8.987/1995) , sendo que a Constituição não admite a operação de terminal em porto público a qualquer outro título;
ii) um dos requisitos para a validade jurídica daquela exploração precária consistiu no "levantamento mais amplo e retroativo possível dos elementos físicos constituintes da infra-estrutura de bens reversíveis" (art. 42, § 3º, inciso I, da Lei 8.987/1995) , constante do EVTEA em apreço;
iii) constituem bens reversíveis todos aqueles imprescindíveis à continuidade da operação do MCP02, os quais necessariamente "serão revertidos ao poder público ao término da concessão, independentemente de terem sido transferidos ao concessionário no momento da concessão ou de terem sido incorporados pelo concessionário ao serviço durante a execução do contrato" (Processo Acórdãos 3.311/20150-Plenário; Acórdão 1809/2016-TCU-Plenário; Acórdão 3080/2020-TCU-Plenário) .
Sendo certo que os bens reversíveis presentes no MCP02 (no caso: silos, correias transportadoras, elevador de caneca, shiploader etc.) ingressam no patrimônio público tão logo extinta a atual concessão precária (i.e. não-licitada) , não há que se cogitar em "negociação" entre o futuro arrendatário e o atual incumbente, uma vez que este último não mais poderá dispor dos equipamentos e instalações do terminal.
Ponderamos que o Poder Concedente já realizou arrendamento de terminais portuários em situação superior à de sítio padrão, cujos processos de desestatização foram acompanhados pelo TCU sob a égide das instruções normativas aplicáveis. Cabe rememorar o motivo pelo qual não emergiu, naqueles casos, a presente controvérsia acerca das instalações e equipamentos presentes no terminal.
Compulsando o arrendamento do terminal STS13-A (porto de Santos/SP) , lê-se no Relatório que precedeu o Acórdão 490/2019-TCU-Plenário (Rel. Min. Ana Arraes) que: 
56. A área de arrendamento STS13A conta com uma instalação de armazenagem de uso misto de 66 tanques pressurizados para produtos químicos, etanol, derivados de petróleo, bem como por outras instalações complementares. 
57. Segundo a Seção C - Engenharia (peça 16) , os tanques se encontram vazios e com sinais de oxidação em suas estruturas, sendo que as estruturas de armazenagem estão conectadas ao cais existente de dois berços, a uma distância de aproximadamente 1.050 metros, por meio de corredor de dutos, sendo que cada tanque de armazenagem tem dutos dedicados direcionados às plataformas de carregamento/descarregamento de caminhões.
58. A capacidade de armazenagem total desses tanques é estimada em 47.477m³.
59. Nos termos concebidos para a presente licitação, os tanques, linhas e bombas serão disponibilizados ao vencedor do certame, que poderá utilizá-los ou substituí-los, de acordo com a solução de engenharia que vier a ser adotada.
 (...) 
312.	Em relação aos bens existentes, segundo a Seção C - Engenharia (peça 16, p. 3) , eles pertencem à Codesp (revertidos em 2012) e serão disponibilizados ao futuro arrendamento nas condições de conservação atual.
 (TC Processo 040.166/2018-0, peça 34, pp. 9-10 e 47 - ênfase acrescida) 
Ainda sobre o arrendamento acima, observa-se que o valor das instalações e equipamentos constantes do terminal STS13-A não integraram a estimativa de investimento a ser realizado pelo próximo incumbente, mas tão somente despesas com o recondicionamento de determinados bens avariados (oxidados) e os custos com a implantação de um novo tanque, em adição aos já existentes (TC Processo 040.166/2018-0, peça 34, p. 47) . Em consequência, a referida quantia não compôs o valor de outorga.
O mesmo ocorreu por ocasião do arrendamento do terminal ATU12, (porto de Aratu/BA) "terminal brownfield, onde os equipamentos utilizados na operação e nos armazéns existentes são reversíveis e serão disponibilizados ao vencedor do certame para a movimentação de granéis sólidos minerais" (Relatório associado ao Acórdão 2020/2020-TCU-Plenário, Rel. Min. Ana Arraes) .
Idêntica situação caracterizou o arrendamento dos terminais STS14 e STS14-A (porto de Santos/SP) , conforme se depreende da leitura do Relatório relativo ao Acórdão 736/2020-TCU-Plenário (Rel. Min. Bruno Dantas) :
a) (...) Observa-se, ainda, que o local é brownfield, onde já existia o terminal de contêineres administrado pela Libra Terminais (...) 
 (...) 
45. Com relação aos arrendamentos STS14A e STS14, destaca-se que tais áreas estão localizadas no Cais do Macuco e são terminais contíguos e brownfields (...) ,
 (...) 
50. Como a área é caracterizada como brownfield (previamente ocupada por estruturas permanentes) , existem bens disponíveis que poderão ser utilizados pelo futuro arrendatário, na situação de conservação em que se encontram, tais como pavimentação, entre outros não operacionais.
51. Além disso, nos três primeiros anos, o futuro arrendatário deverá realizar investimentos em instalações e equipamentos necessários para operação de cargas em geral, especialmente celulose, que incluem, no mínimo:
 (TC Processo 000.515/2020-5, peça 33, pp. 5, 7 e 37) 
Mais uma vez, nota-se que o investimento registrado no fluxo de caixa dos projetos não contempla remuneração pelos bens já existentes no terminal, mas tão somente de novas instalações e equipamentos necessárias à ampliação de capacidade (no caso dos STS14-A, previu-se rubrica tendente a custear a remoção de bens presentes na área arrendada, mas não seu uso) .
Apresenta-se deslocada e incompreensível, portanto, a assertiva registrada pela Nota Técnica 94/2020 do MInfra, no sentido de que "a determinação proposta [pela SeinfraPortoFerrovia, no sentido de "adequar o EVTEA (...) por conta da provável continuidade da operação"] só poderia ser atendida através da inclusão de obrigação de indenização pelos bens não reversíveis existentes" (peça 40, p. 1 - grifamos) .
Conforme exaustivamente visto acima, são reversíveis todos os bens imprescindíveis à continuidade do serviço público a ser arrendado, de modo que o ajuste então proposto pela unidade técnica - e ora retomado por este Ministério Público - abarca tão somente os bens reversíveis. Em outras palavras, nunca se cogitou de propor a inclusão de bens não reversíveis no EVTEA e muito menos a indenização por eles, providência esta sem qualquer amparo legal.
Ademais, incongruente a observação, contida naquele mesmo documento, de que seria "preferível que a área [do MCP02] seja entregue ao novo arrendatário sem os bens pertencentes ao arrendatário anterior" (peça 44, p. 1 - grifamos) . Tal comentário não se sustenta diante de três fatos básicos:
	a) uma vez que a determinação inicialmente proposta pela unidade técnica, ora perfilhada por este Parquet, cuida apenas de bens reversíveis (silos, correias, shiploader etc.) , não incide ela sobre "bens pertencentes ao arrendatário anterior", os quais não se afiguram essenciais para a continuidade da prestação do serviço;
	b) a observação colide com a premissa amplamente alardeada nos estudos de viabilidade, qual seja, a de que o empreendimento em questão é do tipo brownfield (em operação) ; e
	c) ainda que a intenção consistisse na remoção de bens reversíveis da área do terminal (como ocorrido no STS14-A) , a demolição e/ou realocação dos equipamentos teria de ser devidamente prevista, descrita e precificada no EVTEA, o que não se observa.
Pelas mesmas razões acima, não procedem as alegações de que a determinação ensejaria "obrigatoriedade de compra dos ativos existentes pelo futuro arrendatário", bem assim a todas as demais considerações lançadas na Nota Técnica 94/2020, documento em que o MInfra equivocadamente pressupõe que a determinação proposta pela unidade técnica se referia a bens não reversíveis.
Além de comprometer a continuidade do serviço público, a interpretação de que seriam privados os equipamentos necessários à movimentação de carga no MCP02 tampouco resguardaria os interesses do atual incumbente. Nessa hipótese, que se admite somente ad argumentandum, os custos afundados (sunk costs) incorridos pelo atual operador não seriam indenizados - circunstância capaz de potencializar o risco de judicialização da matéria. 
O mesmo se pode dizer acerca da situação imposta ao futuro arrendatário - que, exceto quanto aos novos investimentos (devidamente estimados e precificados no EVTEA) , ficaria à mercê de um monopólio-monopsônio no que tange à aquisição da estrutura instalada, em decorrência da modelagem conferida ao projeto pela Antaq e MInfra. 
Tamanhas incertezas inevitavelmente desestimulam a competitividade no certame e   produzem custos desnecessários a todos os envolvidos - i.e. ao Poder Concedente, ao atual e ao futuro arrendatários -, custos esses que o ordenamento buscou eliminar definindo claramente como "bens reversíveis" aqueles imprescindíveis à continuidade do serviço, passíveis de indenização caso ainda não amortizados completamente.
Nesse passo, o Parquet de Contas não vislumbra motivo para a celeuma instaurada em torno do armazém, shiploader etc. que atualmente guarnecem o MCP02, estando claro tratar-se de bens reversíveis ínsitos à operação do terminal, e que o Poder Concedente não deve inserir seu correspondente valor no fluxo de caixa do projeto a título de investimento, uma vez que deverá o futuro arrendatário recebê-los nas condições em que estiverem, devolvendo-os em plenas condições de uso quando da extinção do arrendamento. 
Eventual indenização por investimentos não amortizados, todavia, não impacta o fluxo de caixa do projeto. O arcabouço jurídico faculta ao Poder Concedente, outrossim, valer-se do permissivo do art. 42, § 6º, da Lei 8.987/1995 (reiterado no art. 8º, parágrafo único, do Decreto 8.033/2013) , para que o valor residual devidamente apurado, se houver, venha a ser quitado pelo futuro incumbente, devendo tal obrigação ser prevista no edital de arrendamento.
Tendo em mente as ponderações acima, o Ministério Público de Contas pede vênias à unidade especializada para divergir de seu mais recente posicionamento (peça 72) , acolhendo, porém, a parte inicial da proposta encartada no item 342.1.2 da instrução de peça 48, mas no formato de medida acautelatória, com fulcro no art. 276 do Regimento Interno, sem oitiva prévia do MInfra.
Os requisitos insculpidos no dispositivo regimental - a saber: "urgência, fundado receio de grave lesão ao erário, ao interesse público, ou de risco de ineficácia da decisão de mérito" - encontram-se todos presentes no presente caso, uma vez que a licitação é iminente; o erro aqui realçado incide sobre os dois primeiros anos do fluxo de caixa (sabidamente os que mais impactam o valor presente do projeto) ; e uma atuação corretiva intempestiva do Tribunal poderia prejudicar severamente a vantagem do certame para o erário, conforme explanado no parágrafo 26 deste parecer.
III - Proposta de encaminhamento do Ministério Público de Contas da União
Lastreado nas razões acima, o Parquet de Contas propugna por que Vossa Excelência, com supedâneo no art. 276 do Regimento Interno e dispensando a oitiva prévia do órgão jurisdicionado, determine cautelarmente ao Ministério da Infraestrutura que se abstenha de impulsionar a licitação para arrendamento do terminal portuário MCP02, situado no porto organizado de Santana/AP, sustando a publicação do competente edital ou, caso já o tenha publicado, procedendo à suspensão de todos os prazos ali previstos."
É o Relatório.

não há

Procurador Rodrigo Medeiros de Lima.

DESESTATIZAÇÃO. IN TCU 81/2018. ARRENDAMENTO PORTUÁRIO. NECESSIDADE DE CORREÇÕES NO EDITAL PARA POSTERIOR PUBLICAÇÃO. DETERMINAÇÃO. RECOMENDAÇÃO. RESTITUIÇÃO DOS AUTOS À UNIDADE TÉCNICA PARA CONTINUIDADE DO ACOMPANHAMENTO. CIÊNCIA AOS INTERESSADOS.

DESESTATIZAÇÃO (DES)

Secretaria de Fiscalização de Infraestrutura Portuária e Ferroviária (SeinfraPor).

Inicialmente, registro que atuo nos presentes autos, por força de sorteio, conforme o termo juntado à peça 2 dos presentes autos.
2.	Em análise processo de Desestatização, por meio de arrendamento portuário, de terminal voltado para movimentação e armazenagem de graneis sólidos vegetais, localizado no Porto de Santana/AP, pelo período de 25 anos, em área de 3.186,74 m² e previsão de cerca de R$ 41 milhões em investimentos.
3.	Após proceder às análises necessárias, à luz da Instrução Normativa-TCU 81/2018, que define o procedimento, bem como os documentos que devem ser examinados nesta etapa da fiscalização, como dispõe os art. 3º e 9º da referida Instrução Normativa, a Secretaria Fiscalização de Infraestrutura Portuária e Ferroviária propõe (peça 72) :
"determinar ao Ministério da Infraestrutura, com fundamento no art. 4º, inciso II, da Resolução-TCU 315/2020, que previamente à publicação do Edital referente ao arrendamento do Terminal MCP02, no Porto de Santana/AP, realize as seguintes alterações:
estabeleça como bid mínimo do leilão o valor-base de R$ 5.564.601,61, em observância ao art. 1º, § 1º, inciso IV, da Lei 12.462/2011;
utilize, no cálculo da Movimentação Mínima Exigida (MME) e de seu redutor, intitulado fator alpha, o teto de 25%, conforme a última revisão do Manual de Procedimentos de Análise de Estudo de Viabilidade Técnica, Econômica e Ambiental (EVTEA de Arrendamentos Portuários) , instituído pela Resolução-Antaq 7.315/2019, considerando que a utilização do produto soja como proxy e com teto de 50% reduz significativamente a MME, descaracterizando-a como parâmetro de desempenho apta a exigir do arrendatário a eficiência conforme delimitada no contrato, o que viola a necessidade de atuação visando à modernização e à otimização da infraestrutura e da superestrutura portuárias, constantes do inciso I do art. 3º da Lei 12.815/2013;
	recomendar ao Ministério da Infraestrutura e à Antaq, com fundamento no art. 11 da Resolução-TCU 315/2020, que inclua na minuta do contrato referente ao arrendamento do terminal MCP02, no Porto de Santana/AP, a previsão de revisão ordinária periódica com base na verificação da adequação de parâmetros de desempenho preestabelecidos, como meios de averiguação da produtividade do arrendatário vis-à-vis outros terminais semelhantes;
	informar à Secretaria Nacional de Portos e Transportes Aquaviários do Ministério da Infraestrutura e à Antaq, do acórdão que vier a ser proferido, destacando que o relatório e o voto que fundamentam a deliberação ora encaminhada podem ser acessados por meio do endereço eletrônico www.tcu.gov.br/acordaos; e
	restituir os autos à SeinfraPortoFerrovia para que o monitoramento do acórdão seja realizado no presente processo."
4.	Por meio Despacho à peça 70, solicitei o pronunciamento do Ministério Público junto ao TCU nos presentes autos, que, representado pelo Procurador Rodrigo Medeiros de Lima, manifestou-se mediante o Parecer à peça 75, no qual diverge da proposta da unidade técnica e propõe que seja adotada medida cautelar, nos seguintes termos:
	"Lastreado nas razões acima, o Parquet de Contas propugna por que Vossa Excelência, com supedâneo no art. 276 do Regimento Interno e dispensando a oitiva prévia do órgão jurisdicionado, determine cautelarmente ao Ministério da Infraestrutura que se abstenha de impulsionar a licitação para arrendamento do terminal portuário MCP02, situado no porto organizado de Santana/AP, sustando a publicação do competente edital ou, caso já o tenha publicado, procedendo à suspensão de todos os prazos ali previstos."
5.	Importa registrar que em 5/12/2020 o Ministério da Infraestrutura, por meio da Secretaria Nacional de Portos e Transportes Aquaviários (SNPTA) encaminhou ao meu Gabinete a Nota Técnica nº 70/2020/CGMP-SNPTA/DNOP/SNPTA, de 5/12/2020, a qual recebi na forma de memorial e fiz juntar aos autos à peça 76.
6.	Quanto à proposta do MP/TCU, é pertinente a preocupação do Parquet especializado quanto à necessidade de que o Ministério da Infraestrutura proceda à alteração no edital ora analisado, quanto aos pontos indicados pela unidade técnica, conforme as análises precedentes nestes autos.
7.	Consoante o art. 276 do Regimento Interno/TCU, o Relator poderá, em caso de urgência, de fundado receio de grave lesão ao Erário, ao interesse público, ou de risco de ineficácia da decisão de mérito, de ofício ou mediante provocação, adotar medida cautelar, determinando a suspensão do procedimento impugnado, até que o Tribunal julgue o mérito da questão. Tal providência deverá ser adotada quando presentes os pressupostos do fumus boni iuris e do periculum in mora.
8.	Diante da necessidade de correção do edital, conclui-se pela presença do fumus boni iuris.
9.	Por outro lado, não está presente o periculum in mora, que reflete o risco de que o transcurso de prazo até a decisão de mérito a torne ineficaz. Isso porque o processo em análise é regido pela Instrução Normativa-TCU 81/2018, que define o procedimento, bem como os documentos que devem ser examinados nesta etapa da fiscalização, como dispõe os art. 3º e 9º da referida Instrução Normativa.
10.	Nesse passo, o Ministério da Infraestrutura está aguardando a conclusão da análise do presente processo de desestatização pelo Tribunal, para dar continuidade ao procedimento licitatório. Assim, não há a iminência de nenhum ato a ser praticado que caracterize caso de urgência ou que possa comprometer a decisão de mérito que vier a ser adotada neste processo.
11.	Dessa forma, deixo de acolher a proposta do MP/TCU para que seja adotada medida cautelar nesses autos de desestatização. 
12.	No mérito, acolho integralmente as conclusões presentes nos pareceres uniformes da unidade técnica (peças 72 a 74) , as quais adoto como razões de decidir. A análise empreendida pela Secretaria Fiscalização de Infraestrutura Portuária e Ferroviária abordou com propriedade e profundidade os elementos trazidos aos autos pelo Ministério da Infraestrutura, pela Secretaria Nacional de Portos e Transportes Aquaviários daquele Ministério e pela Agência Nacional de Transportes Aquaviários (Antaq) .
13.	Em relação ao bid (precificação de um lance) mínimo para a participação dos licitantes, calculado de forma que a autoridade portuária receba em ambas as possibilidades (cenário com e sem compra de bens) , restou evidenciado que apesar da legalidade da proposta, a técnica econômico-financeira utilizada trouxe interferências no fluxo de caixa que promoveram a perda de rentabilidade do projeto. Nesse sentido, é oportuna a proposta de determinação para que o valor do bid mínimo seja a diferença entre o Valor Presente Líquido (VPL) dos dois cenários, o que corrigiria tais interferências, sendo este bid mínimo, no caso concreto e mantendo-se todas as outras condições inalteradas, de R$ 5.564.601,61. 
14.	Acerca da inexistência de dados segregados para o farelo de soja, carga de referência do terminal MCP02, o Ministério da Infraestrutura defende que se continue a utilizar os dados para o grupo soja que foram utilizados no estudo, mas com teto de 50%, o que representava uma diminuição de apenas 6 pontos percentuais no fator redutor da demanda para efeitos de MME. 
15.	 Sobre essa questão, o MP/TCU argumenta que deve ser considerada a estimativa de movimentação do produto efetivamente operado (farelo de soja) , não devendo o fator alpha ser utilizado para correção da suposta inadequação do tipo de carga. Nesse sentido, o parquet afirma ser "imprescindível a retificação do EVTEA para que passe a considerar a esmava de movimentação do produto efetivamente a ser embarcado/desembarcado no terminal, tal como proposto inicialmente pela secretaria (peça 48) , não bastando nem servindo a limitação do "fator alpha" para correção desse vício sanável.".
16.	De fato, na segunda instrução da unidade técnica, de 31/8/2020, havia proposta de determinação para que fossem utilizados dados históricos referentes ao farelo de soja para cálculo do alpha. Entretanto, em 9/9/2020, a Secretaria Nacional de Portos e Transportes Aquaviários (SNPTA) manifestou-se ponderando que a determinação nesse sentido seria inexequível, uma vez que a Estatística de Comércio Exterior do Ministério de Desenvolvimento, Indústria e Comércio (Comex Stat) não segrega de forma individual esta carga, e a categoria que ela faz parte (SH6) resultaria em um alpha de 144,77%, ao invés do alpha de 56,19% proposto pelo estudo. 
17.	Após a manifestação da SNPA, foi elaborada a terceira instrução, em 16/11/2020, transcrita no Relatório precedente, na qual a Secretaria Fiscalização de Infraestrutura Portuária e Ferroviária sugere a utilização do teto do fator "alpha" seja de 25%.
18.	Ademais, verificou-se que o teto do fator, intitulado "alpha", já foi de 25% em arrendamentos pretéritos apresentados a esta Corte, justamente para corrigir a volatilidade dos dados encontrados e que tal número decorria de sugestão da Agência Nacional de Transportes Aquaviários (Antaq) . Assim, diante das características específicas do caso em análise, a Secretaria Fiscalização de Infraestrutura Portuária e Ferroviária, como já registrado no item 16 retro, sugere a utilização do teto de 25%, que continua válido conforme a última revisão do manual da Agência para análise de estudos de viabilidade.
19.	Portanto, especificamente para o presente caso concreto, concordo com a pertinência da proposta da Secretaria Fiscalização de Infraestrutura Portuária e Ferroviária, no sentido de que o teto do "alpha" utilizado pelo Poder Concedente no terminal MCP02 seja de 25%. 
20.	Quanto aos bens reversíveis, em linhas gerais, o MP/TCU argumenta que os contratos de arrendamento portuário e instrumentos análogos, como o contrato de transição (que é instrumento que rege a atualmente a exploração do terminal MCP02) , equivalem a um contrato de concessão, portanto, devem observar a regrada reversibilidade de bens.
21.	O MP/TCU, considera que deva ser aplicada a regra de reversibilidade de bens, prevista no art. 5º, §2º, da Lei 12.815, de 5 de junho de 2013, que "Dispõe sobre a exploração direta e indireta pela União de portos e instalações portuárias e sobre as atividades desempenhadas pelos operadores portuários".
"Art. 5º São essenciais aos contratos de concessão as cláusulas relativas:       (Redação dada pela Lei nº 14.047, de 2020) .
 (...) 
§ 2º Findo o prazo dos contratos, os bens vinculados à concessão ou ao arrendamento reverterão ao patrimônio da União, na forma prevista no contrato." (grifei) 
22.	Como se vê o próprio o art. 5º, § 2º da Lei nº 12.815/13 - dispositivo legal citado pelo MP/TCU para justificar a aplicação da regra da reversibilidade nos arrendamentos portuários - dispõe que "findo o prazo dos contratos, os bens vinculados à concessão ou ao arrendamento reverterão ao patrimônio da União, na forma prevista no contrato" (sem grifos no original) . Fica claro, portanto, que a Lei estabelece que a reversão de bens deverá ser realizada nos termos estabelecidos em cada contrato.	
23.	Conforme esclarecido pelo Ministério da Infraestrutura mediante a Nota Técnica nº 70/2020/CGMP-SNPTA/DNOP/SNPTA, de 5/12/2020 (peça 76) , a diretriz que tem sido adotada no setor portuário relativa à reversibilidade de bens de arrendamentos encerrados é a de respeito aos contratos.
4.9. O fato é que a diretriz que tem sido adotada no setor portuário rela􀆟va à reversibilidade de bens de arrendamentos encerrados é a de respeito aos contratos, em cumprimento ao princípio de que os pactos devem ser cumpridos (pacta sunt servanda) , bem como para assegurar a segurança jurídica dos negócios. Desse modo, a regra de reversibilidade de bens tem sido observada, mas sem deixar de considerar os termos específicos estabelecidos em cada instrumento contratual.
4.10. É com base nessa premissa que estão sendo analisadas as situações dos bens dos arrendamentos encerrados, de modo a subsidiar a modelagem das áreas a serem licitadas. É importante destacar que a observância ao critério de reversibilidade estabelecido nos contratos vem sendo adotada desde o início do Programa de Arrendamentos Portuários, com respaldo da Antaq e do próprio TCU.
4.11.É nesse sentido que dispõe a Nota Técnica nº 4/2020/SRG da ANTAQ (SEI 1201065) , acerca da área MCP02: "Em síntese, entende-se que para a definição da reversibilidade dos bens associados à operação do MCP02, deve ser obedecido o que foi disposto nos contratos de uso temporário e de transição firmados anteriormente". Nesse sentido, a Agência Reguladora prossegue, afirmando:
O regramento acerca da reversibilidade de bens da União é estabelecido nos termos da regulação setorial, insculpida na Lei nº 12.815, de 2013, a qual é clara ao estabelecer que a análise de reversibilidade de bens deve ser realizada sempre de acordo com os termos previstos em cada contrato, em linha com o princípio da segurança jurídica. É preciso considerar que os contratos portuários possuem, regra geral, longo prazo de execução, atualmente, até 70 (setenta) anos, sendo primordial o respeito aos contratos firmados, independentemente do regime legal e regulatório no qual foi firmado.
4.12. Vale ressaltar que a ANTAQ estabeleceu entendimento em relação à classificação de bens "movíveis" e "inamovíveis" no caso de terminais de combustíveis, no âmbito do Processo nº 50300.008958/2019-51, nos termos do Despacho de 06/9/2019 (SEI 0796874) , ratificado pela Resolução nº 7306-ANTAQ, relativa à área IQI11, no Porto de Itaqui. Segundo a agência, estruturas como tanques, bombas e dutos foram consideradas como removíveis - e, portanto, conforme a regra contratual, não reversíveis -visando preservar a isonomia regulatória, tendo em vista que esse foi o enquadramento de reversibilidade conferido nas áreas AE-10 e AE-11, em Cabedelo, e BEL08 e BEL09, em Miramar:
"13. A dúvida que surge agora é quais bens são removíveis e quais bens são inamovíveis.
14. Os contratos que se assemelham com os das áreas que compõem a IQI11, são os contratos das áreasAE-10 e AE-11 em Cabedelo e BEL08 e BEL09, no terminal de Miramar. Nessas avenças foram considerados não reversíveis, ou seja removíveis: os tanques, bombas e dutos, conforme pode-se verificar nos anexos dos contratos de transição: (a) Contrato de Transição Cabedelo - Transpetro (0421456) , Inventário de Bens - Cabedelo - Transpetro (0421457) ; (b) Contrato de Transição Cabedelo -Petrobrás Distribuidora (0421453) , Inventário de Bens - Cabedelo - Petrobrás Distribuidora (0421455) ; (c) Contrato de Transição nº 05 - CDP e Petrobras Distr. Belém (0421828) ; e (d) Contrato de Transição nº 05- CDP e Petrobras Transpetro (0421841) .
15. Então, para se manter a isonomia, resta claro que os tanques, bombas e dutos que compõem a área IQI11 deverão ser considerados removíveis, ou seja, não reversíveis."
24.	Essa modelagem foi acolhida pelo Tribunal quando da prolação do recente Acórdão 3263/2020-TCU-Plenário (Relator: Ministro Augusto Nardes) , proferido na Sessão Plenária de 2/12/2020 no âmbito do TC Processo 037.173/2019-7, que tratou do acompanhamento de desestatização, por meio de arrendamento portuário, de quatro terminais voltados para movimentação e armazenagem de graneis líquidos combustíveis, localizados no Porto de Itaqui/MA.
25.	Assim, sobre a análise a respeito do prazo pré-operacional em função dos bens já existentes na área a ser arrendada, considero que a Secretaria Nacional de Portos e Transportes Aquaviários tem observado a regra de reversibilidade de bens prevista no art. 5º, §2º, da Lei 12.815, de 5 de junho de 2013, considerando os termos específicos estabelecidos em cada instrumento contratual. 
26.	Ainda nesse sentido, a minuta de edital (item 29.2 - peça 10, p. 51) estabelece que os bens reversíveis vinculados ao arrendamento estarão indicados no contrato. Ademais, a minuta de contrato (peça 9) dispõe que a garantia de execução do contrato poderá ser executada nos casos de devolução de bens reversíveis em desconformidade com as exigências estabelecidas no contrato (item 16.4.3 - peça 9, p. 41) . 
27.	Outra questão abordada pelo MP/TCU é relativa ao investimento consubstanciado nos bens e equipamentos previstos no estudo de viabilidade técnica, econômica e ambiental (EVTEA) , Seção C - Engenharia (peça 14) , que foram considerados "praticamente equivalentes aos que já estão em operação no terminal da Caramuru Alimentos Ltda., a exceção praticamente da instalação de um novo shiploader em acréscimo ao já existente" (peça 48, p. 38) .
28.	Sobre esse ponto considero suficiente para suplantar um possível prejuízo ao Poder Concedente, o ajuste proposto pela unidade técnica para o lance mínimo (bid) . Nesse passo, acolho a proposta da Secretaria Fiscalização de Infraestrutura Portuária e Ferroviária para que seja determinado a alteração do valor do bid de R$ 4.200,000,00 para R$ 5.564.601,61
29.	Sendo assim, como já registrei no presente Voto, no mérito, acolho integralmente as conclusões presentes nos pareceres uniformes da unidade técnica (peças 72 a 74) .
30.	Por fim, os autos devem ser restituídos à SeinfraPortoFerrovia para o monitoramento do acórdão, no presente processo.
31.	Ante o exposto, voto por que o Tribunal adote a minuta de acórdão que ora submeto à apreciação deste Colegiado.
TCU, Sala das Sessões Ministro Luciano Brandão Alves de Souza, em 8 de dezembro de 2020.
RAIMUNDO CARREIRO 
Relator